ACORDAO-COMPLETO-2442538

ACÓRDÃO 3024/2022 ATA 17/2022 - PRIMEIRA CÂMARA

VISTOS, relatados e discutidos estes autos de tomada de contas especial instaurada pelo extinto Ministério da Integração Nacional (MI) , em cumprimento à determinação do TCU constante do Acórdão 3405/2006-TCU-Primeira Câmara, para apurar irregularidades no convênio firmado para a "construção e recuperação de obras de infraestrutura hídrica em João Pessoa - recuperação ambiental do rio Jaguaribe";
ACORDAM os ministros do Tribunal de Contas da União, reunidos em sessão da 1ª Câmara, diante das razões expostas pelo relator, em: 
9.1. excluir da relação jurídica processual a responsabilidade de Vera Maria Nóbrega de Lucena, Miguel de Lucena Henriques e Matheus de Lucena Henriques em relação ao superfaturamento decorrente de sobrepreço no valor de R$ 528.009,15 (valor original) ;
9.2. julgar irregulares as contas dos Srs. Cícero de Lucena Filho (XXX.488.324-XX) , Francisco de Sales Pereira (CPF XXX.963.594-XX) , Oswaldo Pessoa de Aquino (CPF XXX.733.334-XX) , Rúbria Beniz Gouveia Beltrão (CPF XXX.581.214-XX) , Evandro de Almeida Fernandes (CPF XXX.619.124-XX) , Potengi Holanda de Lucena (CPF XXX.642.904-XX) e da empresa Bracel Ltda. (CNPJ: 10.550.267/0001-06) , com fundamento nos arts. 1º, inciso I, 16, inciso III, alínea "c", e 23, inciso III, da Lei 8.443/1992, c/c com os arts. 1º, inciso I, 209, inciso III, 210 e 214, inciso III, do RI/TCU;
9.3. condenar, solidariamente, os Srs. Cícero de Lucena Filho (CPF XXX.488.324-XX) , Francisco de Sales Pereira (CPF XXX.963.594-XX) , Oswaldo Pessoa de Aquino (CPF XXX.733.334-XX) e Rúbria Beniz Gouveia Beltrão (CPF XXX.581.214-XX) , juntamente com a empresa Bracel Ltda. (CNPJ: 10.550.267/0001-06) , ao pagamento da quantia a seguir especificada, com a fixação do prazo de 15 (quinze) dias, a contar das notificações, para comprovarem, perante o Tribunal (art. 214, inciso III, alínea "a", do Regimento Interno) , o recolhimento da dívida aos cofres do Tesouro Nacional, atualizada monetariamente e acrescida dos juros de mora, calculados a partir da data discriminada, até a data dos recolhimentos, na forma prevista na legislação em vigor;
	Valor original (R$) 
	Data da ocorrência

	457.645,88
	28/08/2003

9.4. condenar, solidariamente, os Srs. Cícero de Lucena Filho (CPF XXX.488.324-XX) , Francisco de Sales Pereira (CPF XXX.963.594-XX) , Oswaldo Pessoa de Aquino (CPF XXX.733.334-XX) , Rúbria Beniz Gouveia Beltrão (CPF XXX.581.214-XX) e Evandro de Almeida Fernandes (CPF XXX.619.124-XX) , juntamente com a empresa Bracel Ltda. (CNPJ: 10.550.267/0001-06) , ao pagamento da quantia a seguir especificada, com a fixação do prazo de 15 (quinze) dias, a contar das notificações, para comprovarem, perante o Tribunal (art. 214, inciso III, alínea "a", do Regimento Interno) , o recolhimento da dívida aos cofres do Tesouro Nacional, atualizada monetariamente e acrescida dos juros de mora, calculados a partir da data discriminada, até a data do recolhimento, na forma prevista na legislação em vigor;
	Valor original (R$) 
	Data da ocorrência

	136.344,54
	28/08/2003

9.5. condenar, solidariamente, os Srs. Cícero de Lucena Filho (CPF XXX.488.324-XX) e o espólio de Potengi Holanda de Lucena (CPF XXX.642.904-XX) , juntamente com a empresa Bracel Ltda. (CNPJ: 10.550.267/0001-06) , ao pagamento da quantia a seguir especificada, com a fixação do prazo de 15 (quinze) dias, a contar das notificações, para comprovarem, perante o Tribunal (art. 214, inciso III, alínea "a", do Regimento Interno) , o recolhimento da dívida aos cofres do Tesouro Nacional, atualizada monetariamente e acrescida dos juros de mora, calculados a partir da data discriminada, até a data do recolhimento, na forma prevista na legislação em vigor;
	Valor original (R$) 
	Data da ocorrência

	734.705,64
	24/07/2001

9.6. condenar o Sr. Cícero de Lucena Filho (CPF XXX.488.324-XX) ao pagamento das quantias a seguir especificadas, com a fixação do prazo de 15 (quinze) dias, a contar da notificação, para comprovar, perante o Tribunal (art. 214, inciso III, alínea "a", do Regimento Interno) , o recolhimento das dívidas aos cofres do Tesouro Nacional, atualizadas monetariamente e acrescidas dos juros de mora, calculados a partir das datas discriminadas, até a data do efetivo recolhimento, na forma prevista na legislação em vigor;
	Valor original (R$) 
	Data da ocorrência

	37.402,67
	28/12/1999

	67.227,81
	01/07/2002

9.7. condenar a empresa Bracel Ltda. (CNPJ: 10.550.267/0001-06) , ao pagamento da quantia a seguir especificada, com a fixação do prazo de 15 (quinze) dias, a contar das notificações, para comprovarem, perante o Tribunal (art. 214, inciso III, alínea "a", do Regimento Interno) , o recolhimento da dívida aos cofres do Tesouro Nacional, atualizada monetariamente e acrescida dos juros de mora, calculados a partir da data discriminada, até a data do recolhimento, na forma prevista na legislação em vigor;
	Valor original (R$) 
	Data da ocorrência

	528.009,15
	24/07/2001

9.8. aplicar aos responsáveis abaixo mencionados multa individual prevista no art. 57 da Lei 8.443/1992, fixando-lhes o prazo de 15 (quinze) dias, a contar das respectivas notificações, para que comprovem, perante o Tribunal (art. 214, inciso III, alínea "a", do Regimento Interno/TCU) , o recolhimento das dívidas ao Tesouro Nacional, atualizadas monetariamente desde a data deste acórdão até a data dos efetivos recolhimentos, se forem pagas após o vencimento, na forma da legislação em vigor:
9.8.1. Empresa Bracel Ltda. (CNPJ: 10.550.267/0001-06) , no valor de R$ 180.000,00 (cento e oitenta mil reais) ;
9.8.2. Sr. Cícero de Lucena Filho (CPF XXX.488.324-XX) , no valor de R$ 140.000,00 (cento e quarenta mil reais) ;
9.8.3. Srs. Francisco de Sales Pereira (CPF XXX.963.594-XX) , Oswaldo Pessoa de Aquino (CPF XXX.733.334-XX) e Rúbria Beniz Gouveia Beltrão (CPF XXX.581.214-XX) , no valor de R$ 60.000,00 (sessenta mil reais) ;
9.8.4. Sr. Evandro de Almeida Fernandes (CPF XXX.619.124-XX) , no valor de R$ 15.000,00 (quinze mil reais) ; 
9.9. autorizar a cobrança judicial das dívidas, caso não atendidas as notificações, na forma do art. 28, inciso II, da Lei 8.443/1992;
9.10. autorizar, desde logo, caso solicitado e o processo não tenha sido remetido para cobrança judicial, o pagamento das dívidas em até 36 parcelas mensais e consecutivas, nos termos do art. 26 da Lei 8.443/1992, c/c o art. 217 do Regimento Interno/TCU, fixando-se o vencimento da primeira parcela em 15 dias, a contar do recebimento da notificação, e o das demais a cada 30 dias, devendo incidir sobre cada valor mensal os correspondentes acréscimos legais, na forma prevista na legislação em vigor, sem prejuízo de alertar os responsáveis de que a falta de comprovação do recolhimento de qualquer parcela implicará o vencimento antecipado do saldo devedor;
9.11. dar ciência deste acórdão ao Procurador-Chefe da Procuradoria da República na Paraíba, nos termos do § 3º do art. 16 da Lei 8.443/1992, c/c o § 7º do art. 209 do Regimento Interno do TCU, para adoção das medidas que entender cabíveis, aos responsáveis e ao Ministério do Desenvolvimento Regional.

Tomada de contas especial instaurada pelo Ministério da Integração Nacional (MI) para apuração de possíveis danos ao erário ocorridos na execução do convênio firmado para construção e recuperação de obras de infraestrutura hídrica em João Pessoa  recuperação ambiental do rio Jaguaribe.

Primeira Câmara

Município de João Pessoa - PB.

3. Responsáveis: Bracel Ltda (10.550.267/0001-06); Cícero de Lucena Filho (XXX.488.324-XX); Evandro de Almeida Fernandes (XXX.619.124-XX); Francisco de Sales Pereira (XXX.963.594-XX); Matheus de Lucena Henriques (XXX.838.464-XX); Miguel de Lucena Henriques (XXX.244.684-XX); Oswaldo Pessoa de Aquino (XXX.733.334-XX); Potengi Holanda de Lucena (XXX.642.904-XX); Rubria Beniz Gouveia Beltrao (XXX.581.214-XX); Vera Maria Nóbrega de Lucena (XXX.529.774-XX).

13.1. Ministros presentes: Walton Alencar Rodrigues (Presidente), Benjamin Zymler, Vital do Rêgo (Relator) e Jorge Oliveira.

VITAL DO RÊGO

Adoto como parte do relatório o último pronunciamento proferido nos autos, da lavra da Secretaria de Controle Externo de Tomada de Contas Especial (peça 205) , a seguir transcrito, que contou com a anuência da subunidade (peça 206) :
INTRODUÇÃO
Trata-se de Tomada de Contas Especial (TCE) instaurada pelo Ministério da Integração Nacional (MI) em cumprimento à determinação do TCU constante do Acórdão 3405/2006-TCU-Primeira Câmara, para apuração de possíveis danos ao erário ocorridos na execução do convênio MMA/SRH/N. 317/1998 (Siafi 366765) , firmado para "construção e recuperação de obras de infraestrutura hídrica em João Pessoa - recuperação ambiental do rio Jaguaribe". 
HISTÓRICO
O histórico detalhado encontra-se na instrução à peça 56, p. 2-6. Nos parágrafos seguintes, faz-se um breve relato das ocorrências.
O convênio foi firmado em 1998, com o valor total de R$ 1.540.000,00, sendo R$ 1.400.000,00 do concedente e R$ 140.000,00 de contrapartida. O prazo inicial de vigência terminava em 1999. O convênio teve vários aditivos de alteração do objeto, de valor e de prazo, sendo o valor final de R$ 11.440.000,00 (contrapartida de R$ 1.040.000,00) , com vigência até 2003. 
A determinação do TCU ao Ministério da Integração (MI) para apuração das irregularidades e eventual instauração da TCE (Acórdão 3045/2006-TCU-Primeira Câmara) foi decorrente de apontamentos constantes de relatório da Controladoria Geral da União (CGU) . Esse relatório tratou de fiscalização realizada em diversos convênios e contratos de repasses firmados pela Prefeitura de João Pessoa/PB com diversos órgãos e entidades da União. 	O presente processo refere-se a um convênio específico. 
Para apuração das irregularidades, o MI utilizou-se de inspeções e medições in loco e confrontou as observações obtidas com o projeto executivo e com os boletins de medição apresentados pela Prefeitura ao Ministério, além de análise das prestações de contas.
A CGU encaminhou o relatório ao TCU em 2005. O TCU prolatou o Acórdão 3405/2006-TCU-Primeira Câmara em 2006 e o MI encaminhou a TCE ao TCU em 2010.
Conforme relatado na instrução à peça 134, a Secex/PB concluiu pela necessidade de ajustes no valor total do débito e na responsabilização, nos seguintes termos (peça 56, p. 33-34) :
207.	 Em análise dos documentos encaminhados, observou-se que algumas irregularidades apontadas pela CGU não foram consideradas no relatório de TCE do MI. Essa mesma ocorrência foi constatada com relação à apuração dos responsáveis.
208.	 O débito apontado pelo MI foi de R$ 5.783.710,51 (valor sem atualização) e o apontado pela CGU foi de R$ 3.616.006,47 (sem atualização) . O MI apontou o prefeito como responsável pelo débito, enquanto que a CGU apontou sete servidores da Prefeitura, entre os quais o prefeito.
209. 	Para avaliação, quantificação e responsabilização pelo débito, tornou-se necessário analisar as irregularidades apontadas pelo MI e CGU de forma separada.
210.	 Da presente análise empreendida, conclui-se que: (i) parte das irregularidades apontadas pelo MI não se constituem como débito; (ii) parte das irregularidades apontadas pela CGU já foram esclarecidas ou não justificam novo encaminhamento em função do atual estágio processual; (iii) persiste débito no valor de R$ de 3,3 milhões (valor não atualizado) em função de realização de pagamentos por serviços não executados, executados de forma inadequada e/ou diferentes do previsto, prejudicando a durabilidade da obra, e/ou com sobrepreço e prejuízo com aplicação financeira inadequada; (iv) as datas-bases para atualização do débito devem ser às dos últimos pagamentos, no caso dos problemas na execução dos serviços, e às datas das aplicações financeiras, no caso das aplicações irregulares.
211.	 Os problemas na execução dos serviços foram verificados no 2º termo de cessão contratual, cujos recursos foram oriundos do 3º repasse da União ao município (2ª etapa do convênio) . Os problemas de sobrepreço foram verificados no 1º termo de cessão contratual, cujos pagamentos foram efetuados com recursos das 1ª e 2ª parcelas do repasse (1ª etapa do convênio) .
212. 	Propõe-se citar os responsáveis da seguinte forma: (i) solidariamente, o então prefeito, os responsáveis da prefeitura que assinaram os boletins de medição e a empresa contratada pelos prejuízos decorrentes dos problemas na execução dos serviços no âmbito do 2º termo de cessão contratual; (ii) solidariamente, o prefeito, o secretário de infraestrutura na época e a empresa pelos prejuízos decorrentes dos serviços com sobrepreço oriundo do 1º termo de cessão contratual; e (iii) o prefeito decorrente da aplicação inadequada dos recursos do convênio no mercado financeiro.
Por meio de despacho, o Exmo. Ministro-Relator acolheu a proposta da unidade técnica (peça 59) e foram efetuadas as citações dos seguintes responsáveis ante à ocorrência das respectivas irregularidades, conforme tabela a seguir, no valor total do débito de R$ 3.354.397,34 (valor histórico, sem atualização) :
Tabela 1: atos irregulares, débitos e responsáveis.
	Citação
	Valor sem atualização (R$) 
	Responsáveis solidários

	Citação 1 (problemas na execução dos serviços) 
	2.515.061,22
	Cícero de Lucena Filho (Prefeito) , Francisco de Sales Pereira (Engenheiro fiscal e/ou Gerente do núcleo de Edificações/Seinfra) , Oswaldo Pessoa de Aquino (Diretor de obras/Seinfra) , Rúbria Beniz Gouveia Beltrão (Secretária em exercício e/ou Secretária adjunta de Infraestrutura) , Evandro de Almeida Fernandes (Secretário de Infraestrutura) e Bracel Ltda. (empresa contratada) 

	Citação 2 (sobrepreço) 
	734.705,64
	Cícero de Lucena Filho (Prefeito) , Potengi Holanda de Lucena (Secretário de Infraestrutura) e Bracel Ltda. (empresa contratada) 

	Citação 3 (aplicação financeira irregular) 
	104.630,48
	Cícero de Lucena Filho (Prefeito) 

Na instrução à peça 134, analisando-se os documentos nos autos, propôs-se o acolhimento parcial das alegações de defesa e exclusão do débito do valor referente à pavimentação (R$ 213.948,00) , a rejeição das demais alegações de defesa e no mérito o julgamento pela irregularidade da contas, a condenação solidária em débito e a aplicação da multa prevista no art. 57 da Lei 8.443/1992, conforme tabela a seguir:
Tabela 2: atos irregulares, débitos e responsáveis depois de analisadas as alegações de defesa
	Citação
	Valor sem atualização (R$) 
	Responsáveis solidários
	Observação

	Citação 1 (problemas na execução dos serviços) 
	694.189,48
	Cícero de Lucena Filho (Prefeito) , Francisco de Sales Pereira (Engenheiro fiscal e/ou Gerente do núcleo de Edificações/Seinfra) , Oswaldo Pessoa de Aquino (Diretor de obras/Seinfra) , Rúbria Beniz Gouveia Beltrão (Secretária em exercício e/ou Secretária adjunta de Infraestrutura) e Bracel Ltda. (empresa contratada) 
	 (i) O valor do débito foi reduzido em R$ 213.948,00 (acatamento dos argumentos referentes à pavimentação) ;
 (ii) o valor do débito solidário foi divido de acordo com o período de atuação dos Srs. Evandro Almeida e Rúbria Beniz.

		1.606.923,74
	Cícero de Lucena Filho (Prefeito) , Francisco de Sales Pereira (Engenheiro fiscal e/ou Gerente do núcleo de Edificações/Seinfra) , Oswaldo Pessoa de Aquino (Diretor de obras/Seinfra) , Rúbria Beniz Gouveia Beltrão (Secretária em exercício e/ou Secretária adjunta de Infraestrutura) e Evandro de Almeida Fernandes (Secretário de Infraestrutura) e Bracel Ltda. (empresa contratada) 
	
	Citação 2 (sobrepreço) 
	734.705,64
	Cícero de Lucena Filho (Prefeito) , Potengi Holanda de Lucena (Secretário de Infraestrutura) e Bracel Ltda. (empresa contratada) 
	Não foram acatadas as alegações de defesa. O valor do débito foi mantido.

	Citação 3 (aplicação financeira irregular) 
	104.630,48
	Cícero de Lucena Filho (Prefeito) 
	Idem comentário acima.

Conforme despacho do gabinete do Ministro Relator, de 24/9/2015 (peça 157) , encaminhou-se os presentes autos para a Secretaria de Fiscalização de Infraestrutura Portuária, Hídrica e Ferroviária, tendo em vista a natureza da matéria e a apresentação de novos elementos pelos responsáveis às peças 148-153.
A instrução da Secretaria de Fiscalização de Infraestrutura Urbana (peça 159) , de 6/4/2016, não acolheu as alegações de defesa apresentadas e anuiu fundamentalmente com as propostas da Secex/PB, assim concluindo:
113. 	Na presente instrução, emite-se parecer acerca dos novos elementos apresentados pelos seguintes responsáveis: Sr. Cícero de Lucena Filho, Sr. Evandro de Almeida Fernandes e Sra. Rúbria Beniz Gouveia Beltrão, acerca dos débitos seguintes: serviços executados de forma inadequada e diferente do previsto (R$ 2.337.750,25) , realização de pagamentos por serviços não realizados (R$ 177.310,97) e serviços medidos com sobrepreço (R$ 734.705,64) , nos termos do despacho constante da peça n.157, p.1.
114.	 Apesar de no despacho constar o valor de R$ 2.337.750,25 para o débito relacionado aos serviços executados de forma inadequada e diferente do previsto, nas instruções precedentes esse valor é de R$ 2.123.802,25. Tal valor refere-se ao somatório dos Serviços preliminares e de Dragagem (R$ 1.707.122,80) e dos Serviços de Quadras, Gradil e Quiosques (R$ 416.679,45) . Dessa forma, na presente instrução adotou-se os valores constantes das instruções anteriores.
115.	 As alegações de defesa apresentadas não foram suficientes para mudar os entendimentos até então existentes a respeito dos Serviços preliminares e de Dragagem, permanecendo as irregularidades e valores atribuídos aos gestores.
116.	 No mesmo sentido, também não foram acolhidas as justificativas apresentadas para os serviços Quadras, Gradil e Quiosques, permanecendo, portanto, o débito originalmente apontado pela Secex-PB.
117. 	No que diz respeito aos pagamentos por serviços não realizados referentes à Complementação das Obras de Dragagem e Urbanização da Lagoa João Chagas, as alegações de defesa não foram acolhidas, permanecendo o entendimento a que se chegou a Unidade Técnica na instrução precedente.
118. 	Por fim, quanto aos serviços medidos com sobrepreço, também não foram acolhidas as alegações de defesa apresentadas, permanecendo o valor do débito apurado anteriormente.
119.	 Outrossim informa-se que o Sr. Potengi Holanda de Lucena (secretário de infraestrutura) , citado solidariamente, na presente TCE, veio a óbito em 4/11/2014, conforme peça 153. 
120.	 Tendo se comprovado o desenvolvimento válido e regular do processo, bem como a inexistência de processo de inventário no Tribunal de Justiça do Estado da Paraíba, propõe-se notificar o espólio, inventariante ou sucessores do de cujus sobre o processo de tomada de contas, informando-lhes sobre o débito imputado, fixando-lhes novo e improrrogável prazo para recolhimento da importância devida, acrescida de atualização monetária, ao cofre credor, conforme disposto no art. 202, § 3º, do RI/TCU e o prazo para recolhimento.
O titular da SeinfraUrbana (peça 161) e o Ministério Público junto ao TCU (peça 162) concordaram com os exames da unidade regional (peça 159) .
O Ministro Relator Vital do Rêgo, entretanto, por meio de despacho emitido em 3/10/2016 (peça 164) , revela sua discordância quanto à responsabilização do ex-prefeito por "irregularidades afetas à execução de empreendimentos acompanhados por extenso e especializado corpo técnico designado para tal função", ao mesmo tempo em que concorda com sua responsabilização quanto à aplicação financeira irregular.
13.1	Ademais, reputou como inadequada a inclusão no cômputo do valor do débito dos serviços executados no escopo do contrato, por não estarem previstos no plano de trabalho, relacionados como "Problema na execução dos serviços". Seriam eles: "1.6) Aterro compactado mecanicamente com material de jazida", "1.7) Colchão drenante de areia para acesso ao leito do rio", "1.8) Plantio de capim sândalo", "2.1) Dragagem com escavação em material do tipo lama e turfa" e "2.2) Bota fora de material em caminhão basculante com DMT = 5 km".
13.2	Sobre o tema, o Ministro Relator consignou:
11. 	Não há menção da inexecução desses serviços por parte do MI tampouco pela unidade técnica deste Tribunal. O ressarcimento foi calculado como o excesso de quantitativos em relação ao previsto inicialmente no convênio. Ainda que o MI argumente que o nível de assoreamento do rio aumentou após a obra, não há como comprovar, com os elementos dos autos, quais circunstâncias teriam provocado esse acréscimo. Ademais, o Ministério colheu essas informações mediante vistoria realizada em 2006, após três anos do término da vigência do convênio.
12.	 De outro modo, concordo com a análise da unidade técnica em relação à inclusão do fornecimento de gradis com material de baixa qualidade e do pagamento por serviços de paisagismo não executados como dano a ser ressarcido. Diferentemente dos serviços de dragagem, é possível se afirmar por meio de verificação in loco a baixa qualidade do material dos gradis e a medição de serviços de paisagismo não entregues.
 (...) 
14.	 Como consequência, aqueles serviços que não compuseram os valores de débito relativos ao sobrepreço para não serem computados em duplicidade quando do ressarcimento (a.2.3 -"Aterro compactado mecanicamente com material de jazida", c.1.6 -"Aterro compactado mecanicamente com material de jazida (barro) " e c.2.1 -"Dragagem com escavação mecânica com escavadeira de esteiras") , consoante explicitado no item 6 deste Despacho, precisam ser incluídos em nova citação dos responsáveis em acréscimo aos valores já calculados como sobrepreço.
15.	 Em relação a esse ponto, reforço a necessidade destes autos serem encaminhados a unidade técnica deste Tribunal que detenha os conhecimentos apropriados para a análise. Os itens agora incluídos na análise de sobrepreço relacionam-se com serviços de dragagem em obra hídrica de canalização de rio em ambiente urbano, os quais possuem certas peculiaridades que direcionam a análise destes autos para a SeinfraHidroferrovia, muito embora os serviços sejam de infraestrutura urbana.
Por seu turno, a instrução da Secretaria de Fiscalização de Infraestrutura Portuária, Hídrica e Ferroviária (peça 172) , de 18/7/2017, assim consignou na sua conclusão:
126.	 Na presente instrução, em decorrência do despacho de 3/10/2016 do Exmo. Ministro Relator, emite-se parecer acerca dos sobrepreços relativos aos itens A.2.3 -"Aterro compactado mecanicamente com material de jazida", C.1.6 -"Aterro compactado mecanicamente com material de jazida (barro) "; C.2.1 -"Dragagem com escavação mecânica com escavadeira de esteiras"; e C 2.2 - "Bota fora de material em caminhão basculante com DMT = 5 km".
127.	Igualmente, faz-se a análise da responsabilidade do então prefeito na contratação desses serviços em caso de confirmação do sobrepreço. 
128.	 No exame técnico realizado, calculou-se sobrepreço no valor de R$ 30.702,00, para o item A.2.3 - "Aterro compactado mecanicamente com material de jazida, e R$ 136.908,50, para o item C.1.6 - "Aterro compactado mecanicamente com material de jazida (barro) ", os quais apresentaram idêntico preço unitário e, por esse motivo, foram analisados conjuntamente.
129.	 Já para o serviço C.2.1 -"Dragagem com escavação mecânica com escavadeira de esteiras" o montante obtido foi no valor de R$ 419.748,27.
130.	 Quanto ao item C 2.2 - "Bota fora de material em caminhão basculante com DMT = 5 km", foi obtido um preço unitário de referência acima do contratado, ocasionando subpreço na monta de R$ 59.349,32.
131. 	Nesse sentido, o valor total do sobrepreço, para os quatro serviços analisados, foi de R$ 528.009,15. 
132. 	Destarte, faz-se necessária a realização da citação dos responsáveis: Cícero de Lucena Filho (Prefeito) , Potengi Holanda de Lucena (Secretário de Infraestrutura) e Bracel Ltda. (empresa contratada) , pela irregularidade dos serviços A.2.3 -"Aterro compactado mecanicamente com material de jazida", C.1.6 -"Aterro compactado mecanicamente com material de jazida (barro) "; C.2.1 -"Dragagem com escavação mecânica com escavadeira de esteiras"; e C 2.2 - "Bota fora de material em caminhão basculante com DMT = 5 km" medidos com sobrepreço (superfaturamento) de R$ 528.009,15 no âmbito do Convênio MMA/SRH 317/1998; Siafi 366765.
133.	 Por fim, concernente à análise da conduta do então prefeito, Sr. Cícero Lucena Filho, verifica-se que ato do gestor municipal, Sr. Cicero Lucena Filho, ao aproveitar procedimento licitatório realizado mais de sete anos antes; anuir com duas cessões contratuais; abdicar de realizar novo procedimento licitatório, deixando de utilizar projeto básico compatível com os serviços envolvidos para caracterizar a obra e avaliar os seus reais custos e métodos de execução, implicou a celebração de aditivos e, consequentemente, a contratação de serviços com sobrepreço. Ademais, ao deixar de agir com a diligência esperada de um gestor médio ao assinar a prestação de contas final do ajuste, o termo de aceitação definitivo da obra e o relatório de execução físico-financeiro dos serviços, não obstante a série de vícios que eivavam o ajuste, inclusive o sobrepreço, consentiu, aquiesceu e validou toda execução contratual como se regular fosse.
O Ministro Relator Vital do Rêgo, por meio de despacho emitido em 12/2/2019 (peça 179) , concordou com a proposta de citação complementar dos responsáveis pelo sobrepreço, mas manteve sua discordância quanto à responsabilização do ex-prefeito por "irregularidades afetas à execução de empreendimentos acompanhados por extenso e especializado corpo técnico designado para tal função", ao mesmo tempo em que concorda com sua responsabilização quanto à aplicação financeira irregular. Assim concluiu o seu despacho:
22. Por certo, os valores das citações decorrem de irregularidades na orçamentação da obra e na execução dos serviços. Dos elementos constantes dos autos, confirma-se que o então prefeito não assinou boletins de medição, bem como relatórios de acompanhamento dos serviços. 
23. Em face do exposto, determino o retorno dos autos à Secex-PB para as citações complementares, nos termos ajustados pela SeinfraPortoFerrovia (peça 172) , mantendo todos os demais responsáveis nas futuras citações, consoante as individualizações de conduta já empreendidas, com a exclusão do então prefeito do município quanto às irregularidades de sobrepreço e problemas na execução dos serviços. Importante mencionar o falecimento do Sr. Potengy Holanda de Lucena, ex-secretário de infraestrutura no contexto das providências que se seguem. 
24. Por fim, assinalo que em nada altero a citação relacionada à aplicação financeira irregular.
Em cumprimento ao Despacho do Relator, as citações complementares dos sucessores do Sr. Potengi Holanda de Lucena foram realizadas por meio dos Ofícios 0125, 0127, 0128 e 0129/2019-TCU/Sec-PB (peças 186, 187, 188 e 190) ; e da empresa Bracel Ltda. por meio do Ofício 0124-TCU/Sec-PB (peça 185) . Os responsáveis tomaram ciência dos ofícios que lhes foram remetidos (peças 193, 194, 195, 200 e 201) .
Os sucessores do Sr. Potengi Holanda de Lucena, após terem requerido vistas do processo (peça 192) e prorrogação de prazo por 15 dias (peça 197) , concedida esta por meio do despacho à peça 198, apresentaram suas alegações de defesa à peça 202, tendo somente a empresa Bracel Ltda. deixado de apresentar suas alegações de defesa. 
Devidamente citada, a empresa Bracel Ltda. não apresentou suas alegações de defesa, deixando transcorrer em branco o prazo para resposta, estando configurada sua revelia, o que autoriza o prosseguimento do processo, nos termos do art. 12, § 3º, da Lei 8.443/1992, c/c o art. 202, § 8º, do Regimento Interno do TCU. Contudo, considerando o princípio da verdade material que rege esta Corte de Contas, poderá ser identificado nas alegações de defesa dos demais responsáveis solidários argumento ou fato que possa ser aproveitado para afastar as irregularidades apontadas nesta TCE.
EXAME TÉCNICO
A maior parte das alegações de defesa anteriormente apresentadas restringiu-se a aspectos relacionados à responsabilização. Os argumentos apresentados podem ser sintetizados da seguinte forma: prejuízo à ampla defesa, tendo em vista o longo decurso de prazo entre as ocorrências e a oportunidade para manifestação; atuação no processo apenas como agente político; há processo em andamento no Poder Judiciário, portanto não cabe julgamento no âmbito do TCU; ausência de indicação da conduta específica; em função do cargo exercido, não caberia verificação detalhada das medições; à época das ocorrências, a cessão contratual não era tida como ilegal; e argumentos técnicos no sentido de demonstrar que os serviços foram efetivamente executados e em qualidade e preços satisfatórios.
Na instrução à peça 134, todos os argumentos relacionados à responsabilização foram analisados de forma percuciente e considerados insuficientes para justificar as irregularidades e excluir as reponsabilidades dos agentes envolvidos. Por este motivo, adota-se a fundamentação expressa naquela instrução nos itens 29 a 47 (quanto ao Sr. Cícero de Lucena Filho) , 58 a 63 (quanto ao Sr. Francisco de Sales Pereira) , 80 a 89 (quanto ao Sr. Oswaldo Pessoa de Aquino) , 106 a 111 (quanto ao Sr. Evandro de Almeida Fernandes e Rúbria Beniz) e 139 a 150 (quanto ao Sr. Potengi Holanda de Lucena) , sendo despicienda a reprodução nesta peça.
Passa-se a seguir a descrever as irregularidades subsistentes no presente processo, acompanhadas de resumos dos argumentos apresentados nas alegações de defesa dos responsáveis e seguida de suas respectivas análises, adotando-se também como referências as análises efetuadas anteriormente pela Secex-PB (peça 134) , SeinfraUrbana (peça 159) e SeinfraPortoFerrovia (peça 172) . 
Aplicação financeira irregular.
22.1	Esta irregularidade foi assim descrita na instrução à peça 56:
Prejuízo com aplicação financeira no valor de R$ 104.630,48
163. A CGU relatou que os recursos financeiros da avença permaneceram em aplicação financeira de curto prazo pelos períodos de 28/jan/1999 a 28/dez/1999 e de 30/abr/2002 a 01/jul/2002, quando deveriam estar aplicados em caderneta de poupança, nos termos do art. 20, § 1°, inciso I, da Instrução Normativa STN 01/1997. Em análise dos extratos bancários, a CGU apontou que os rendimentos auferidos com o investimento dos recursos em aplicação de curto prazo foram menores que os que seriam obtidos se fossem aplicados em caderneta de poupança. Os valores apurados encontram-se na tabela abaixo:
Tabela 3: prejuízo com aplicação financeira
	Período
	Rendimentos auferidos em investimento de curto prazo (R$) 
	Rendimentos que seriam obtidos em caderneta de poupança (R$) 
	Diferença (R$) 

	28/1 a 28/12/99
	71.800,83
	109.203,50
	37.402,67

	30/4 a 1/7/02
	-38.400,52
	28.827,29
	67.227,81

Fonte: instrução da Secex/PB (fls. 166 do TC Processo 017.111/2006-4) 
164. A Secex/PB, quando da análise anterior, manifestou-se no sentido da existência do débito, nos termos transcritos a seguir:
13.10.3 Análise. De fato, a opção da Municipalidade em alocar os valores em questão em fundo de aplicação financeira de curto prazo propiciou um ganho menor que o que seria auferido se fosse dado cumprimento ao inciso I, do § 1°, do art. 20 da referida norma. Nesse passo, a fim de dar o escorreito cumprimento ao citado artigo da instrução normativa, deveria o convenente ter avaliado melhor o período de tempo em que os recursos ficariam sem movimentação na conta específica, urna vez que a aludida norma impõe a opção por aplicação em fundos de curto prazo, somente, quando o período em que o dinheiro ficar sem uso for menor que um mês.
13.10.4 Por constituir um ato de gestão antieconômico, que gerou um dano ao erário, o tratamento processual adequado seria a citação dos responsáveis. Todavia, levando em conta que a análise da prestação de contas da avença ainda não foi concluída pelo Ministério da Integração Nacional, propõe-se incluir o exame do presente fato no bojo da determinação sugerida no subitem 13.8.1.
165. Do exposto, conclui-se haver indícios de débito de R$ 104.630,48, sendo R$ 37.402,67 na data-base de 28/dez/1999 e R$ 67.227,81 na data-base de 1/jul/2002.
22.2	Responsável: Cícero de Lucena Filho (Prefeito à época) .
22.3	Adota-se como fundamento a percuciente análise efetuada na instrução da Secex-PB à peça 134, da qual extrai-se os seguintes excertos que a resume, uma vez que esta irregularidade não foi objeto da citação complementar:
a) Situação encontrada 
20. O Sr. Cícero de Lucena foi responsabilizado em relação aos problemas na execução dos serviços, sobrepreço e aplicação financeira irregular. A análise da culpabilidade do então prefeito pode ser resumida de acordo com o trecho da instrução anterior da Secex/PB, transcrito a seguir (peça 56, p. 31) :
- Culpabilidade: o então prefeito deve ser responsabilizado uma vez que assinou o termo de convênio, apresentou prestação de contas, inclusive como ordenador de despesas, assinou termo de aceitação definitiva da obra contendo serviços não executados ou executados de forma inadequada, descumpriu o compromisso assumido com o concedente, não exercendo a contento o dever de fiscalizar os atos de seus subordinados, não exigiu parecer técnico dos preços oriundos do 1º termo de cessão contratual, e aplicou os recursos financeiros de forma inadequada, gerando prejuízos ao erário. Era esperada conduta diversa do então prefeito e ordenador de despesas, que deveria ter adotado cuidados especiais em virtude da particularidade do caso, em específico considerando que o contrato foi oriundo de fuga ao procedimento licitatório e cessão irregular e que houve significativas divergências de quantitativos entre o previsto no plano de trabalho e o executado. Em face do exposto, conclui-se que o responsável deve ser citado pelo débito relativo aos problemas na execução dos serviços e sobrepreço e à aplicação inadequada dos recursos no mercado financeiro.
21. O ofício de citação consta da peça 91 (Aviso 1290-GP/TCU) .
b) Alegações de defesa
22. As alegações de defesa constam da peça 122. A manifestação foi no sentido de buscar excluir a responsabilidade do defendente. Não foram apresentados argumentos contrários à existência do dano ao erário, propriamente. Os principais argumentos apresentados podem ser resumidos em: (i) prejuízo à ampla defesa; (ii) ausência de conduta irregular; e (iii) atuação no processo apenas como agente político.
 (...) 
d) Conclusão
48. Conclui-se que não restou justificada a irregularidade. Os argumentos apresentados não são suficientes para excluir a responsabilidade do então Prefeito, tendo em vista que: não houve prejuízo à ampla defesa, considerando as correspondências trocadas anteriormente no âmbito do MI; na instrução que embasou a citação do responsável foi indicada de forma expressa a sua conduta; e a sua atuação na execução do convênio não ficou restrita à função de agente político, uma vez que também praticou atos administrativos.
	49. Propõe-se rejeitar as alegações de defesa do responsável.
22.4	O Ministro Relator, nos despachos às peças 164 e 179, quanto à irregularidade em apreço reconhece a responsabilidade do prefeito à época, não obstante entender incabível a sua responsabilização quanto às demais irregularidades, sob o argumento de que são afetas à execução de empreendimentos acompanhados por extenso e especializado corpo técnico designado para tal função.
22.5	Assim, não merece acolhida as alegações de defesa apresentadas pelo responsável, mantendo-se o posicionamento pela manutenção dos débitos históricos de R$ 37.402,67 (28/12/1999) e R$ 67.227,81 (01/07/2002) .
23.	Serviços executados de má qualidade e serviços pagos e não executados.
23.1	Conforme relatado no item 13.1 desta instrução, com a exclusão determinada pelo despacho do Ministro Relator à peça 164, no cômputo do valor do débito dos serviços "1.6) Aterro compactado mecanicamente com material de jazida", "1.7) Colchão drenante de areia para acesso ao leito do rio", "1.8) Plantio de capim sândalo", "2.1) Dragagem com escavação em material do tipo lama e turfa" e "2.2) Bota fora de material em caminhão basculante com DMT = 5 km", restaram como serviços executados de má qualidade e serviços pagos e não executados os relacionados na tabela a seguir:
Tabela 4: Débito proveniente de itens fornecidos com má qualidade e serviços pagos e não executados
	PROBLEMAS NA EXECUÇÃO DOS SERVIÇOS: 

	Complementação das Obras de Dragagem e Urbanização da Lagoa João Chagas

	Descrição
	Motivo para a inclusão no débito
	Valor

	3.4) Quadras, gradil e quiosques
	Gradil executado em material de baixa qualidade. 
	R$ 416.679,45

	3.5) Paisagismo
	O débito refere-se a serviços não executados e pagos
	R$ 177.310,97

23.2	Responsáveis solidários:
Tabela 5: Delimitação da responsabilidade
	Item de serviço
	Valor sem atualização (R$) 
	Responsáveis solidários

	Item 3.4) Quadras, gradil e quiosques
	416.679,45
	Cícero de Lucena Filho (Prefeito) , Francisco de Sales Pereira (Engenheiro fiscal e/ou Gerente do núcleo de Edificações/Seinfra) , Oswaldo Pessoa de Aquino (Diretor de obras/Seinfra) , Rúbria Beniz Gouveia Beltrão (Secretária em exercício e/ou Secretária adjunta de Infraestrutura) e Bracel Ltda. (empresa contratada) 

	Item 3.5) Paisagismo, subitens 5.1-5.61 e 5.65-5.66
	40.966,43
	Cícero de Lucena Filho (Prefeito) , Francisco de Sales Pereira (Engenheiro fiscal e/ou Gerente do núcleo de Edificações/Seinfra) , Oswaldo Pessoa de Aquino (Diretor de obras/Seinfra) , Rúbria Beniz Gouveia Beltrão (Secretária em exercício e/ou Secretária adjunta de Infraestrutura) e Bracel Ltda. (empresa contratada) 

	Item 3.5) Paisagismo, subitens 5.62-5.64
	136.344,54
	Cícero de Lucena Filho (Prefeito) , Francisco de Sales Pereira (Engenheiro fiscal e/ou Gerente do núcleo de Edificações/Seinfra) , Oswaldo Pessoa de Aquino (Diretor de obras/Seinfra) , Rúbria Beniz Gouveia Beltrão (Secretária em exercício e/ou Secretária adjunta de Infraestrutura) e Evandro de Almeida Fernandes (Secretário de Infraestrutura) e Bracel Ltda. (empresa contratada) 

23.3	Adota-se como fundamento a percuciente análise efetuada na instrução da SeinfraUrbana à peça 159, uma vez que esta irregularidade não foi objeto de citação complementar:
I.2. Serviços de Quadras, Gradil e Quiosques (R$ 416.679,45) 
I.2.1. Situação encontrada
55.	Os serviços de Quadras, Gradil e Quiosques da "Complementação das Obras de Dragagem e Urbanização da Lagoa João Chagas" foram considerados, pelo Ministério, com execução inadequada e diferente do previsto. (peça 56, p. 14 e 46) 
I.2.2.  Alegações de defesa do Sr. Cícero de Lucena Filho (na condição de prefeito à época) , Sr. Evandro de Almeida Fernandes e Sra. Rúbria Beniz Gouveia (peças 148, p. 7 a 8 e anexos) 
56.	 Os gestores reiteram que o aumento dos quantitativos dos serviços mencionados ocorreu em virtude dos fatos a seguir, constatados nas visitas do Ministério à obra:
- livre entrada de animais pertencentes aos moradores;
- necessidade de controle de entrada dos próprios usuários;
- em decorrência, o Prefeito decidiu, através de lei (texto anexo) , transformar a área em Parque Municipal atribuindo à prefeitura deveres de manutenção e preservação de finalidades em benefício da população. (peça 148, p. 7) 
57.	 Quanto à qualidade, afirmam que os gradis foram executados conforme a especificação técnica descrita no próprio item de serviço "Fornecimento e execução de gradil em barras e varões de ferro inclusive pintura em esmalte sintético". Alegam que foram atendidas as boas práticas construtivas, tais como lixamento prévio e aplicação de base isolante conforme atestado pela fiscalização ministerial.
58.	 Relativamente à afirmação feita pelo órgão concedente em sua manifestação: "Encontra-se em precário estado de conservação e com grandes extensões já totalmente danificadas", repetiram que a obra foi entregue à nova administração em perfeitas condições de uso e, por isso, não poderiam ser responsabilizados por omissão de cuidados para evitar atos de vandalismo e manutenção do patrimônio público.
59.	 Afirmam que a documentação fotográfica anexada à defesa anterior e complementada nesta mostra os gradis em perfeito estado na época da entrega da obra.
60.	 Em razão do exposto, solicita reconsideração do débito apurado relativamente aos citados serviços.
I.2.3. Análise
61.	 Esse assunto foi abordado em Instrução da Secex-PB (peça 56, p. 9 a 11) , nos seguintes tópicos: i) desembolsos efetuados por serviços não previstos no plano de trabalho, realizados sem a anuência do concedente; ii) instalações degradadas e/ou sem manutenção.
62.	 Para o primeiro tópico, qual seja, desembolsos efetuados por serviços não previstos no plano de trabalho, a Secex-PB entendeu que o valor do débito deveria ser caracterizado apenas pelos serviços não previstos no plano de trabalho e que foram mal executados, uma vez que poderiam prejudicar a durabilidade da obra ou não contribuiriam para o objeto do convênio ("Serviços executados de forma inadequada e diferentes do previsto") .
63.	 O fundamento para tal entendimento teve por base o Acórdão 2772/2010-TCU-Segunda Câmara, já citado no tópico anterior, referente a Serviços Preliminares.
64.	 Para o segundo tópico: instalações degradadas e/ou sem manutenção, a Secex-PB entendeu que, embora possa ter havido prejuízo, o valor não deveria ser incluído no âmbito da TCE. Considerou-se, de forma conservadora, que essa irregularidade deveria ser tratada como manutenção inadequada (peça 56, p. 43) , em prol dos responsáveis. Outro ponto levantado pela Secex-PB afirma a fiscalização patrimonial da Prefeitura Municipal de João Pessoa, especificamente no que concerne aos bens construídos por conta do Convênio n. 317/1998, não se incluía, numa primeira análise, dentre as competências desta Corte de Contas.
65.	 A Secex-PB, na peça 56, p. 11, também assinalou que a irregularidade atinente às instalações degradadas ou sem manutenção teria sua cadeia de responsabilidade de difícil apuração. Por isso, considerando que, naquele momento, o Ministério Público Federal (MPF) já havia oferecido denúncia à Justiça Federal, a Secex-PB se pronunciou no sentido de não dar prosseguimento à apuração desse débito.
66.	 O mesmo assunto foi abordado posteriormente em nova Instrução da Secex-PB, peça 134, p. 12-13, na qual se considerou que as fotografias encaminhadas não comprovariam que os serviços foram executados de acordo com as especificações, permanecendo, assim, a irregularidade do significativo acréscimo nos quantitativos sem justificativa para tal. Entendeu-se que caberia ao responsável comprovar a boa aplicação dos recursos, uma vez que o Ministério da Integração, em vistoria "in loco", concluiu nos seguintes termos (peça 50, p. 19-21) :
1.5-) No item relativo à construção das quadras, gradil e quiosques, a situação não difere das demais. Os quiosques não foram construídos, as quadras polivalentes estão destruídas e o gradil, que teve sua meta física aumentada indevidamente e com execução em material de baixa qualidade, encontra-se em precário estado de conservação e com grandes extensões já totalmente danificadas. (destaques acrescidos) 
67.	 A partir das duas análises, a Secex-PB concluiu que somente poderia ser considerado débito os serviços não previstos no plano de trabalho e que foram mal executados, uma vez que poderiam prejudicar a durabilidade da obra ou não contribuiriam para o objeto do convênio (cf. peça 56, p. 10) . 
68.	 Fazendo uma análise de cada item, com base na vistoria do próprio Ministério, tem-se que os quiosques não foram construídos, de forma que devem permanecer contabilizados como débito.
69.	 O gradil, de acordo com o MI, teve sua meta física aumentada, por parte do convenente, indevidamente e com execução em material de baixa qualidade. Constatou-se um aumento de mais de dez vezes nesse serviço, pois o quantitativo aprovado no convênio era de 350 m², enquanto que na prestação de contas consta um total executado de 3.658 m² (peça 34, p. 22) . Nesse caso, de acordo com posicionamento do concedente e da instrução da Secex/PB, mantem-se o débito referente a esse serviço.
70.	 Pelas razões já expostas, entende-se que as novas fotos apresentadas para justificar a execução dos gradis não constituem prova suficiente para mudar as conclusões a que se chegou anteriormente.
71.	 Por fim, tem-se que as quadras polivalentes estavam destruídas, de acordo com o MI. Vale destacar que a vistoria in loco realizada pelo MI ocorreu no período de 23 a 27/1/2006, enquanto a obra foi, provavelmente, concluída em 28/8/2003 (cf. peça 56, p. 5 e 8) , haja vista que essa foi a data em que expirou a vigência do último termo aditivo do contrato.
72.	 Nesse ínterim, a CGU também havia feito inspeção da obra, havendo enviado relatório de ação de controle ao Ministério em 7/4/2005.
73.	 Portanto, verifica-se que, em breve período após a conclusão das obras, diversos órgãos já haviam constatado a irregularidade, demonstrando que a depredação dos serviços ocorreu pouco depois da conclusão da obra.
74.	 Por conta disso, nos termos da jurisprudência do TCU (cf. Acórdão 7148/2015-TCU-Primeira Câmara, 1.731/2015-TCU-1ª Câmara, 5.166/2014-TCU-2ª Câmara, entre outros) , entende-se que seria necessário imputar débito aos responsáveis, em função da falta de benefícios à comunidade e de funcionalidade da obra. 
75.	 Em outras palavras, caberia aos responsáveis tomar providências no sentido de evitar a deterioração precoce dos serviços, como, por exemplo, registrar um boletim de ocorrência policial acerca do vandalismo que ocorreu.
76.	 Cabe notar que os responsáveis foram regularmente citados acerca dessa irregularidade, conforme demonstram os ofícios de citação (peças 63 a 68) e aviso de citação (peça 91) . Além disso, a Secex-PB, em sua instrução de mérito (cf. peça 134, p. 13-14) , havia se pronunciado no sentido de irregularidade nessa questão. Por essa razão, considera-se que o valor de R$ 157.200,00 referente a esse serviço deve permanecer como débito. 
77.	 Dessa maneira, resta um débito de R$ 416.522,25 referente aos serviços de quadras, gradil e quiosques.
I.3.  Complementação das Obras de Dragagem e Urbanização da Lagoa João Chagas (R$ 177.310,97) 
I.3.1 Situação encontrada
78.	 De acordo com o MI, apenas 40% das mudas de espécies ornamentais, gramíneas e palmeiras previstas no orçamento foram realmente utilizadas. A terra vegetal empregada foi 60% do volume previsto. Não foram executados os itens relativos à adubação química e orgânica, elaboração de projeto, tutores, piquetes, fitas, arame e madeira.
I.3.2. Alegações de defesa do Sr. Cícero de Lucena Filho (na condição de prefeito à época) , Sr. Evandro de Almeida Fernandes e Sra. Rúbria Beniz Gouveia (peça 148, p. 8 - 10 	 e anexos) 
79.	 Os gestores afirmam que a verificação in loco realizada pelo Ministério pode ter sido prejudicada em decorrência do tempo passado desde a conclusão da obra. 
80.	 Afirmam que na defesa anterior houve uma compensação de quantidades executadas a menor em certos itens por quantidades executadas a maior em outros, conforme transcrição a seguir:
3.5 -Paisagismo
Realização de pagamentos indevidos por serviços não realizados.
O documento anexo nº 07 - Relatório Técnico de Obra menciona na fl. 06, PAISAGISMO, o Quadro 05 - Complementação das Obras de Dragagem da Lagoa João Chagas - Anexo 08, fls. 8 de 12 a 12 de 12 onde são demonstradas detalhadamente todas as alterações efetuadas nesse item, seguindo-se o seguinte texto:
Para a execução do paisagismo foi elaborado um projeto de urbanização (grifo nosso) que conduziu sua implantação. No projeto aumentou-se significativamente a área programada de grama por proporcionar uma proteção mais eficiente e segura, devido ao tipo de solo existente.
Toda a vegetação adquirida e aplicada no trecho está especificamente indicada nas medições de serviços.
Desde que, conforme informado pela Fiscalização, um projeto foi elaborado, não cabe imputação de débito do item S.66 - Projeto.
Verificando-se as folhas 8 de 12 a 10 de 12 do Quadro 05 acima citado onde estão registradas as alterações para mais e para menos das quantidades dos itens de serviço 5.1 a 5.68 objeto de análise, constatam-se os seguintes valores resultantes totais (R$) em relação ao previsto no Plano de Trabalho:
-Executado menos: 86.780,40
- Executado mais: 178.915,00
- Saldo executado a mais: 92.334,60
Observando-se a folha 8 de 12 verificam-se os seguintes números para o total do item PAISAGISMO:
-Total previsto no Plano de Trabalho: 267.828,76
-Total executado: 463.702,80
-Total executado a mais: 282.687,68
81.	 Os defendentes argumentam que, tendo havido uma compensação de metas, não caberia imputação de débito, pois tudo teria sido feito com o conhecimento do Ministério.  
I.3.3. Análise
82.	 No mesmo sentido das análises precedentes, não se pode acolher os argumentos dos defendentes apenas com a afirmação de que houve uma permuta entre os serviços constantes do Plano de Trabalho e aqueles que foram efetivamente executados.
83.	 Na realidade, a alegação dos responsáveis demonstra que, no caso concreto, houve a ocorrência de "química", que consiste em realizar pagamentos de serviços novos, sem cobertura contratual, fora do projeto originalmente licitado, utilizando-se para faturamento outros serviços, estes sim, constantes da planilha de preços original, sem a respectiva execução destes últimos, para futura compensação. Trata-se, evidentemente, de irregularidade gravíssima (voto condutor do Acórdão 1606/2008-TCU-Plenário) .
84.	 Tal prática afronta diversos preceitos legais, tais como o art. 60 da Lei 8.666/1993 e o art. 63, § 2º, da Lei 4.320/1964.
85.	 Veja-se que a prática da "química" fulmina a transparência na execução da obra e faz com que eventuais alterações contratuais também sejam fictícias, pois a não correspondência entre os serviços da planilha orçamentária e os efetivamente executados inviabiliza o cotejamento destes com as medições e pagamentos realizados.
86.	 A jurisprudência pacífica do TCU - consubstanciada, por exemplo, nos acórdãos 1.606/2008, 2.403/2010, 2.348/2011, 3.076/2010, todos do Plenário -, em consonância com o art. 60 da Lei 8.666/1993, é no sentido de que quaisquer acréscimos ou supressões no objeto, prorrogações, repactuações, além de outras modificações admitidas em lei que possam ser caracterizadas como alterações de contrato, devem, obrigatoriamente, ser formalizadas por meio de um termo de aditamento ao contrato.
87.	 Ressalta-se que a necessidade de formalização dos aditivos pertinentes se justifica também por questões econômicas. Isso porque há o risco de que as alterações contratuais informais tenham modificado a equação econômico-financeira inicial do contrato, resultando na diminuição do desconto alcançado pela Administração na respectiva licitação (em afronta ao art. 65, § 6º, da Lei 8.666/1993, em interpretação extensiva) . Novamente, verifica-se também, a partir das alegações dos responsáveis, a ocorrência de deficiências e desatualizações no projeto da obra.
88.	 O documento anexo n. 7, citado pelo defendente, encontra-se na peça 94, p. 52-67. Trata-se de material já analisado na instrução de mérito elaborada pela Secex-PB (peça 134, p. 18-21) .
89.	 O débito apurado teve por base constatações do próprio MI, confrontando-se o verificado in loco, os projetos executivos e as medições encaminhadas. A referida metodologia foi endossada pela unidade técnica do TCU, a qual considerou adequado o procedimento adotado pelo concedente. 
90.	 Ainda, o fato de os acréscimos terem sido feitos com base em um projeto, não impede, por si só, a imputação de débito, haja vista que não há comprovação sobre a execução dos serviços, conforme inspeção in loco feita pelo órgão concedente, em data próxima à conclusão da obra.
91.	 Em razão do exposto, mantém-se o posicionamento pela manutenção do débito de R$ 177.310,97, conforme detalhado no Anexo 1, peça 56, p. 46.
23.4	O Ministro Relator, nos despachos às peças 164 e 179, quanto à irregularidade em apreço, entende incabível a responsabilização do então prefeito, Sr. Cícero de Lucena Filho, sob o argumento de que a irregularidade é afeta à execução de empreendimentos acompanhados por extenso e especializado corpo técnico designado para tal função, pois "não há como exigir que a gestão municipal de uma cidade do porte de João Pessoa seja acompanhada em minúcias pelo seu prefeito, ainda que este possua o dever de supervisão dos atos afetos à administração da prefeitura".
23.5	A instrução à peça 56 (p. 30) consignou a seguinte conduta do ex-prefeito, aplicável a irregularidade em apreço:
- Conduta: (i) apresentou a prestação de contas final e assinou termo de aceitação definitiva da obra contendo serviços não executados e/ou serviços executados de forma inadequada e com quantidades muito superior ao previsto no convênio, quando, como prefeito e ordenador de despesas, deveria apenas apresentar prestação de contas e assinar termo de aceitação caso os serviços fossem efetivamente executados e de acordo com o plano de trabalho do convênio;  
23.6	Na instrução à peça 134, foram apontadas as seguintes evidências quanto à conduta do ex-prefeito, que também fundamentou a conclusão por sua responsabilização solidária em todo o débito apurado nesta TCE:
38.	Os seguintes documentos, relacionados na instrução anterior, evidenciam a conduta relatada (peça 56, p. 30) :
- Evidências: (i) Prestação de contas final assinada pelo então prefeito (peça 25, fl. 1) ; (ii) Quinto termo de convênio (inclui a última parcela de R$ 8 milhões) assinado pelo prefeito (peça 25, fl. 8) , inclusive com plano de trabalho (peça 25, fl. 24) , cujas quantidades e qualidade de execução dos serviços foram descumpridas; (iii) Termo de aceitação definitiva da obra assinado pelo então prefeito e pelo secretário de infraestrutura da prefeitura (peça 26, fl. 10) ; (iv) Relatório de execução físico-financeiro com serviços assinado pelo prefeito e pelo secretário de infraestrutura (peça 26, fl. 13) ; (v) Relatório de execução das receitas e despesas, em que consta a relação de todas as notas fiscais, assinado pelo prefeito, no campo da Unidade Executora, e pelo Secretário de Infraestrutura, como responsável pela execução (peça 26, fl. 17) ; (vi) Conciliação bancária, em que consta o demonstrativo da aplicação financeira inadequada, assinado pelo prefeito como Ordenador de Despesas (peça 26, fl. 24) ; (vii) 1º Termo de Cessão Contratual assinado pelo secretário de infraestrutura da época (peça 21, fl. 18) ; (viii) Relatório de Vistoria do MI, que identificou serviços que foram pagos embora não tenham sido executados e/ou executados de forma inadequada (peça 50, fl. 17) ; (ix) Relatórios da CGU apontando sobrepreço, pagamento por serviços não executados e a aplicação financeira irregular (peça 40, fl. 69; peça 41, fl. 62) .
23.7	Ressalte-se, também, como relatado na instrução da SeinfraPortoFerrovia à peça 172, o fato de o ex-prefeito ter aproveitado procedimento licitatório realizado mais de sete anos antes:
133.	Por fim, concernente à análise da conduta do então prefeito, Sr. Cícero Lucena Filho, verifica-se que ato do gestor municipal, Sr. Cicero Lucena Filho, ao aproveitar procedimento licitatório realizado mais de sete anos antes; anuir com duas cessões contratuais; abdicar de realizar novo procedimento licitatório, deixando de utilizar projeto básico compatível com os serviços envolvidos para caracterizar a obra e avaliar os seus reais custos e métodos de execução, implicou a celebração de aditivos e, consequentemente, a contratação de serviços com sobrepreço. Ademais, ao deixar de agir com a diligência esperada de um gestor médio ao assinar a prestação de contas final do ajuste, o termo de aceitação definitivo da obra e o relatório de execução físico-financeiro dos serviços, não obstante a série de vícios que eivavam o ajuste, inclusive o sobrepreço, consentiu, aquiesceu e validou toda execução contratual como se regular fosse.
23.8	Ademais, pela importância da obra, era de se esperar que o responsável conhecesse o projeto, ainda mais considerando que ele já era empresário da construção civil em 1977, sendo, assim, expert no ramo do qual faz parte o objeto do ajuste (http://www.fgv.br/cpdoc/acervo/dicionarios/verbete-biografico/cicero-de-lucena-filho) .
23.9	Os atos descritos aqui mostram que o ex-prefeito participou efetivamente de toda a execução do objeto conveniado, inclusive acompanhando-a passo a passo.
23.10	Assim, ao assinar o termo de recebimento e inaugurar a obra, depreende-se que ele teve ciência de que ela não estava conforme o projeto, assim como de que alguns serviços não foram executados ou apresentavam defeitos em sua execução. Espera-se de um gestor diligente que ao receber uma obra compare o projeto com o executado. Se não o fez, foi negligente e, portanto, assumiu o risco decorrente de sua omissão.
23.11	Portanto, não merecem acolhidas as alegações de defesa apresentadas, mantendo-se o posicionamento pela manutenção dos débitos históricos de R$ 416.679,45, referente à execução de gradil em material de baixa qualidade (item de serviços 3.4 - Quadras, gradil e quiosques) ; e de R$ 177.310,97, referente aos serviços de paisagismo não executados e pagos (item de serviço 3.5 - Paisagismo) .
24.	Serviços com superfaturamento (citação inicial) 
24.1	Conforme instrução emitida em 8/8/2012 (peça 56, p. 20-21 e 23-25) , os serviços com sobrepreço que geraram o superfaturamento, no valor total de R$ 734.705,64, objeto da citação inicial eram os seguintes:
Tabela 6: Serviços com superfaturamento
	Item
	Discriminação
	Unid.
	Quant.
	Preço contratual (R$) 
	Preço referência (R$) 
	Superfat.

					Unitário
	Total
	Unitário
	Total
	
	5.5
	Aterro compactado com reaterro de jazida
	m³
	43.873,40
	9,32
	408.900,09
	6,75
	296.145,45
	112.754,64

	3.5
	Perfil "shore guard" estaca-prancha de PVC
	m²
			1.056.008,44
		537.770,34
	518.238,10

	5.4
	Meio-fio de concreto tipo MFC 03
	m³
	5.740,67
	16,32
	93.687,73
	8,26
	47.417,93
	46.269,80

	7.1
	Bota fora de material dragado com DMT=3km
	m³
	28.021,02
	6,54
	183.257,47
	4,49
	125.814,38
	57.443,09

	TOTAL (R$) 
		1.741.853,73
		1.007.148,10
	734.705,64

24.2	Responsáveis solidários:
		Tabela 7: Delimitação da responsabilidade
	Valor sem atualização (R$) 
	Responsáveis solidários

	734.705,64
	Cícero de Lucena Filho (Prefeito) , Potengi Holanda de Lucena (Secretário de Infraestrutura) - falecido e Bracel Ltda. (empresa contratada) 

24.3	Adota-se como fundamento a percuciente análise efetuada na instrução da SeinfraUrbana à peça 159, uma vez que estes serviços não foram objetos da citação complementar:
II. Sobrepreço (citação 2) 
II.1. Situação encontrada
92.	 O sobrepreço apontado, de R$ 734.705,64, refere-se à medição de serviços com preços unitários acima dos valores de mercado, referente aos seguintes itens: perfil "shore guard" com estacas de PVC; meio-fio de concreto; e bota fora de material dragado. Em decorrência desse fato foram citados: Sr. Cícero de Lucena Filho (Prefeito) , Sr. Potengi Holanda de Lucena (Secretário de Infraestrutura) e empresa Bracel Ltda. (empresa contratada) . 
II.2. Alegações de defesa do Sr. Cícero de Lucena Filho (na condição de prefeito à época) , Sr. Evandro de Almeida Fernandes e Sra. Rúbria Beniz Gouveia (peças 148, p. 10 a 13 e anexos) 
93.	 Com relação ao sobrepreço apontado pela Secex-PB na primeira etapa do Convênio n. 317/98, os defendentes transcrevem trecho da instrução da Secex-PB (peça 56, p. 23 a 25) , onde constam tabelas elaboradas pela CGU com os valores, bem como, a metodologia utilizada para levantamento do sobrepreço.
94.	 Com relação ao item 3.5 - perfil "shore guard" com estacas de PVC utilizadas na contenção dos taludes da Lagoa João Chagas, argumentam que foi indispensável a importação das peças, e que os custos operacionais e indiretos incorridos foram elevados, não sendo conveniente tratá-los de forma simplificada.
95.	 Acrescentam que a operação se desenvolveu com o acompanhamento do Ministério, tanto do projeto (o que ratificava a adequação da solução técnica) como no preço unitário praticado, além de ter sido aprovada também toda a execução das obras da 1ª etapa, inclusive com a prestação de contas final. Citam parecer técnico que se encontra na peça 152.
96.	 No que diz respeito aos itens: 5.4 - Meio-fio de concreto tipo MFC 03; e 7.1 - Bota fora de material dragado com DMT = 3 Km, reiteram que a referência utilizada foi a Tabela de Preços do DNOCS, como citado anteriormente, "relevando-se a diferença de datas entre junho/1999, da análise da CGU, e Abril/2000, do DNOCS" (peça 148, p. 12) .
Item 5.4 - Meio fio de concreto tipo MFC 03 (m) - preço unitário praticado R$ 16,32 - preço de mercado com BDI (CGU) R$ 8,26 - preço do DNOCS: cód. 2.15.245.1- Meio fio de concreto simples (250 kg/m³) R$ 17,84.
Item 7.1- Bota fora de material dragado com DMT = 3 km - preço unitário praticado R$ 6,54 - preço de mercado com BDI (CGU) R$ 4,49.
II.3. Análise
97.	 No que diz respeito ao item 3.5 - perfil "shore guard" com estacas de PVC utilizadas na contenção dos taludes da Lagoa João Chagas, a justificativa de que o preço estaria adequado, uma vez que a operação se deu com a anuência do Ministério, não merece prosperar, tendo em vista as evidências levantadas posteriormente pelos órgãos de controle, especialmente a CGU, dando conta do sobrepreço.
98.	 Ademais, os defendentes não juntaram provas que fossem capazes de mudar o entendimento da CGU, reiterado na instrução Secex-PB (peça 56, p. 23 a 25) . Limitaram-se apenas a transcrever o mesmo argumento que não havia sido acolhido anteriormente.
99.	 Por outro lado, o parecer, mencionado pelos defendentes, proferido no âmbito do MI, recomenda a aprovação técnica da 3ª Prestação de contas Parcial do Convênio (peça 152, p. 3-4) . O parecer aborda, ainda, que o relatório técnico da prestação de contas afirmou que foram executados 2.750 m de diques com a utilização de estacas pranchas de PVC do tipo Shore Guard.
100. 	Ocorre que um parecer do MI não pode ser utilizado para convalidar uma falha comprovada posteriormente pela CGU e reiterada em duas instruções da Secex-PB. Inclusive na instrução da Secex-PB (peça 56, p.6 ) consta que a:
 (...) existência de sobrepreço em diversos serviços, que foi o principal apontamento da CGU e não foi mencionado no relatório do MI. Em que pese constar dos autos análises isoladas do MI referentes ao relatório da CGU, os apontamentos do órgão de controle não foram considerados de forma direta no relatório de TCE, tampouco foi apresentada justificativa para tal. (destaques acrescidos) 
101.	 Em seguida na mesma instrução (peça 56, p. 23 - 25) consta a análise feita pela unidade técnica sobre os apontamentos da CGU, a qual conclui, a p. 27, que: 
O superfaturamento decorrente de sobrepreço nos serviços totaliza R$ 734.705,64 (sem atualização) . Como data-base para esse superfaturamento, considera-se o último pagamento efetuado para a empreiteira constante da prestação de contas referente às duas primeiras transferências (24/jul/2001) .
102.	 Na instrução seguinte constante da peça 134, p. 26, reiterou-se o mesmo valor do sobrepreço.
103.	 Sendo assim, em que pese os novos argumentos apresentados pelos gestores, não é possível mudar os entendimentos aqui dispostos. 
104.	 Pelas razões expostas, mantém-se o posicionamento disposto na instrução precedente, qual seja, manutenção de sobrepreço no valor de R$ 734.705,64.
25.	Serviços com superfaturamento (citação complementar) 
25.1	Conforme relatado no item 13.1 desta instrução e tabela 12 da instrução à peça 172 (p. 16) , com a inclusão determinada pelo despacho do Ministro Relator à peça 164, no cômputo do valor do débito decorrente de sobrepreço dos serviços "1.6) Aterro compactado mecanicamente com material de jazida", "1.7) Colchão drenante de areia para acesso ao leito do rio", "1.8) Plantio de capim sândalo", "2.1) Dragagem com escavação em material do tipo lama e turfa" e "2.2) Bota fora de material em caminhão basculante com DMT = 5 km", restaram como serviços com superfaturamento e que foram objeto da citação complementar os relacionados na tabela a seguir:
Tabela 8: Serviços com superfaturamento, objeto da citação complementar
	Item
	Discriminação
	Unid.
	Quant.
	Preço contratual (R$) 
	Preço referência (R$) 
	Superfat.

					Unitário
	Total
	Unitário
	Total
	
	A 2.3
	Aterro compactado com material de jazida
	m³
	11.900,00
	11,04
	131.376,00
	8,46
	100.674,00
	30.702,00

	C 1.6
	Aterro compactado mecanicamente com material de jazida (barro) 
	m³
	53.065,31
	11,04
	585.841,02
	8,46
	448.932,52
	136.908,50

	C 2.1
	Dragagem com escavação mecânica com escavadeira de esteiras
	m³
	166.580,70
	10,75
	1.790.742,53
	8,23
	1.370.994,25
	419.748,27

	C 2.2
	Bota fora de material em caminhão basculante com DMT = 5 km
	m³.km
	1.483.740,52
	1,05
	1.557.927,55
	1,09
	1.617.277,17
	-59.349,62

	TOTAL (R$) 
		4.065.887,09
		3.537.877,94
	528.009,15

25.2	Responsáveis solidários:
		Tabela 9: Delimitação da responsabilidade
	Valor sem atualização (R$) 
	Responsáveis solidários

	528.009,15
	Potengi Holanda de Lucena (Secretário de Infraestrutura) - falecido e Bracel Ltda. (empresa contratada) 

26.	Transcorrido o prazo regimental fixado e mantendo-se inerte a aludida empresa, impõe-se que seja considerada revel, dando-se prosseguimento ao processo, de acordo com o art. 12, § 3º, da Lei 8.443/1992.
a) Situação encontrada
27.	Os herdeiros do Sr. Potengi Holanda foram citados em relação ao superfaturamento decorrente de sobrepreço. A análise da culpabilidade do secretário da Seinfra à época da assinatura do termo de cessão contratual pode ser resumida de acordo com o trecho da instrução anterior da Secex/PB transcrito a seguir (peça 56, p. 32) :
- Culpabilidade: o responsável pela assinatura do termo de cessão com serviços com sobrepreço não exigiu parecer técnico dos preços oriundos do 1º termo de cessão contratual e gerou prejuízos ao erário em virtude dos serviços com sobrepreço. Era esperada conduta diversa do responsável, que deveria ter solicitado parecer técnico sobre os preços dos serviços e adotado cuidados especiais em virtude da particularidade do caso, em específico considerando que o contrato foi oriundo de fuga ao procedimento licitatório e cessão irregular. Em face do exposto, conclui-se que o responsável deve ser citado pelo débito relativo ao superfaturamento devido aos serviços com sobrepreço.
b) Alegações de defesa apresentadas pelos herdeiros (peça 202) 
28.	Preliminarmente, o defendente dos herdeiros aduziu o prejuízo ao contraditório e à ampla defesa, considerando que as citações dos herdeiros ocorreram entre fevereiro e março de 2019, mais de 20 anos da celebração do convênio ocorrida em 1998 e mais de 15 anos do término da vigência do convênio ocorrido em 2003.
29.	Na sequência, informa que a licitação e o contrato decorrente 03/91 foram formalizados por gestores anteriores, sem qualquer participação do falecido responsável, que somente teria assinado o primeiro instrumento de cessão, prevista contratualmente, transferindo os direitos e obrigações daquele contrato, no cumprimento do seu dever legal e funcional, uma vez que o ajuste tinha presunção de legitimidade e de legalidade. 
30.	Mais adiante argumenta que a legislação, os instrumentos contratuais e a jurisprudência pátria possibilitavam a prorrogação e cessão contratual de direitos e obrigações, bem ainda que este Tribunal somente a partir da Decisão 420/2002-Plenário foi que firmou o entendimento de que, em contratos administrativos, é ilegal e inconstitucional a sub-rogação da figura da contratada ou a divisão das responsabilidades por ela assumidas, ainda que de forma solidária, por contrariar os princípios constitucionais da moralidade e da eficiência, o princípio da supremacia do interesse público e o dever de licitar. Antes, este Tribunal admitia a cessão, desde que fosse admitida no instrumento convocatório e contrato respectivo (Decisão 175/1999) .
31.	Recorre ao princípio da obediência funcional, para arguir que não poderia omitir-se de assinar a cessão, acrescentando que como engenheiro ao gestor falecido não lhe cabia questionar o prévio parecer técnico-jurídico pela regularidade do ato administrativo. Acresceu que o gestor não se excedeu do limite de sua competência funcional, nem tampouco extrapolou de suas atribuições, agindo conforme o direito e imbuído de boa-fé. Além disso, acima do seu poder de decisão, existia o prefeito.
32.	No mérito, afirma que não houve sobrepreço tendo em vista que a auditoria da CGU não considerou as particularidades da obra. Ressalta que o sobrepreço apontado foi baseado em um estudo exemplificativo da CGU, portanto não há que se falar em prejuízo ao erário.
33.	Cita doutrina e jurisprudência no sentido de que onde não houve prejuízo, não cabe ressarcimento ao erário, sob pena de enriquecimento sem causa do poder público.
34.	Por último, aduz que eventuais responsabilidades dos herdeiros do falecido gestor devam, necessariamente, estar limitadas ao quinhão hereditário transferido.
c) Análise
35.	Com exceção do argumento do prejuízo ao contraditório e à ampla defesa dos herdeiros do gestor falecido, os demais argumentos foram objeto de percuciente análise empreendida na instrução à peça 134, que se adota como fundamentação:
139. Com relação ao item "i" (conduta restrita à assinatura do termo de cessão) , tem-se que a responsabilização do ex-secretário não considerou apenas a assinatura do termo de cessão. A conduta irregular foi baseada no fato de ele ter assinado a cessão sem estar embasado em um parecer técnico sobre os preços do contrato (peça 56, p. 32) . 
140. A irregularidade da cessão contratual, por si só, não foi objeto de questionamento no âmbito do presente processo, tendo em vista que o TCU já havia atuado a esse respeito (vide análise constante da instrução anterior - peça 56, p. 16, parágrafos 132-134) .
141. Considerando que não está em análise a cessão em si, o ex-secretário da Seinfra não fica isento de responsabilidade pelo sobrepreço só por ter atuado com base em parecer jurídico, por está prevista a possibilidade de cessão do contrato original ou pelo fato da Decisão 420/2002-Plenário do TCU ser posterior à assinatura do contrato.
142. A seguir, transcreve-se a conduta do responsável apontada na análise anterior da Secex/PB (peça 56, p. 32) :
- Conduta: assinou o 1º termo de cessão contratual contemplando serviços com sobrepreço, quando deveria ter solicitado a órgão técnico a avaliação prévia dos preços, em especial considerando que o contrato foi oriundo de uma cessão irregular proveniente de um contrato decorrente de uma licitação realizada 7 anos antes da assinatura do convênio (conforme as irregularidades de "Fuga ao procedimento licitatório mediante a utilização indevida de licitação ocorrida em 1991", "Cessão contratual irregular" e "Cessão de serviços não contemplados na planilha do contrato original") .
143. O responsável não apresentou qualquer parecer técnico sobre os preços elaborado à época da cessão. Para o caso em análise, tem-se a peculiaridade da não realização de licitação para contratação das obras, que foram oriundas de cessão contratual. O ex-secretário de infraestrutura, juntamente com o então prefeito, optaram por aproveitar um contrato oriundo de uma licitação antiga, do ano de 1991, assumindo, assim, as consequências dos seus atos. Na sequência, por meio de termos de cessão, as obras passaram para empresas construtoras (entre as quais a empresa Bracel Ltda., objeto da presente TCE) .
144. Conforme já mencionado na análise das alegações de defesa do Sr. Cícero de Lucena, essas ocorrências resultaram em multa ao então prefeito, Sr. Cícero de Lucena, nos termos do Acórdão 1683/2004-TCU-Plenário (que tratava de vários convênios; entre os quais o em análise nesta TCE) . Nesse mesmo acórdão, determinou-se à Secex/PB que apurasse a regularidade dos preços praticados. A seguir, transcreve-se apenas um parágrafo do voto-condutor, de forma a destacar a importância da avaliação dos preços previamente à realização da cessão contratual:
13. 	Ora, tal contrato continha preços que vinham sendo reajustados desde 1992 e sobre os quais não se poderia nem mesmo afirmar com certeza se corresponderiam aos preços de mercado vigentes à época de cada contrato de repasse celebrado. Nesse sentido, somente a realização de procedimento licitatório que garantisse a ampla participação de possíveis interessados poderia garantir, de forma impessoal, pública, isonômica e eficiente, a obtenção de proposta mais vantajosa para a administração, considerando, inclusive, a cotação de preços de mercado então praticados às respectivas épocas. (grifos acrescidos) .
145. No tocante ao argumento referente à obediência funcional, nos autos não constam elementos no sentido da existência de coação irresistível junto ao então secretário para que assinasse o termo de cessão, o que seria um excludente de responsabilidade, nos termos do voto-condutor do Acórdão 1978/2006-TCU-Segunda Câmara:
6.	 Para dizer que o responsável praticou uma conduta reprovável, é preciso que se possa exigir dele, na situação em que se encontrava, uma conduta diversa. O Código Penal brasileiro prevê duas causas em que não é exigível conduta diversa e, portanto, afasta a culpabilidade do agente: coação moral irresistível e obediência hierárquica.
7. 	Nas palavras de Cezar R. Bitencourt (Manual de Direito Penal: Parte Geral, 16ª ed., São Paulo: Saraiva 2000, v. 1, p. 310) , "a irresistibilidade da coação deve ser medida pela gravidade do mal ameaçado (...) somente o mal efetivamente grave e iminente tem o condão de caracterizar a coação irresistível prevista pelo art. 22 do CP".
8.	 O afastamento da culpabilidade por obediência hierárquica, somente ocorre na presença dos seguintes requisitos: relação de direito público (hierarquia) , ordem de superior e que a ilegalidade da ordem não seja manifestamente evidente.
9. 	Portanto, utilizando-se subsidiariamente esse ordenamento, neste caso, considerando que a ordem proferida pelo ex-prefeito era manifestamente ilegal e, considerando que não se pode admitir que o medo do agente em perder o emprego seja irresistível, a ponto de ser maior do que o de ser punido pelo ato ilegal praticado, entendo que não há como afastar a culpa pela irregularidade do Sr. José Carlos Gomes.
10. 	Não obstante a análise sobre a culpabilidade, vale observar que não consta dos autos, além do depoimento do Sr. (...) à 1ª Vara Judicial de (...) , qualquer prova sobre a coação supostamente sofrida por ele. Ademais, entendo que, sendo responsável, à época dos fatos, pelo Departamento de Engenharia do (...) , a assinatura que apôs no Laudo de Medição foi de suma importância para que a fraude fosse levada a efeito.
 (...) 
151. Com relação ao item "iii" (sobrepreço) , o responsável não indicou de forma objetiva quais as particularidades da obra que não foram consideradas na análise de preços. Cabe ao gestor de recursos públicos comprovar a sua boa e regular aplicação. O ônus de comprovar a boa (vantajosa, em relação ao mercado) e regular (em conformidade com a lei) aplicação dos recursos públicos é do gestor, em conformidade com os normativos vigentes (art. 93 do Decreto-Lei 200/1967 e art. 66 do Decreto 93.872/1986) e reiterada jurisprudência do TCU (a exemplo dos Acórdão 712/2008-TCU-Plenário, 3147/2009-2ª Câmara e 3872/2011-2ª Câmara) .
36.	Com relação ao argumento do prejuízo ao contraditório e à ampla defesa dos herdeiros Sr. Potengi Holanda (falecido) , eles foram chamados em sede de citação entre fevereiro e março de 2019, mais de 15 anos do término da vigência do convênio ocorrido em 28/8/2003. 
36.1	A jurisprudência deste Tribunal é pacífica no sentido de que o longo transcurso de tempo entre a prática do ato pelo responsável falecido e a citação dos seus herdeiros e sucessores, sem que tenham dado causa à demora processual, inviabiliza o exercício do contraditório e da ampla defesa, dando ensejo ao arquivamento das contas, sem julgamento do mérito, por ausência de pressupostos para desenvolvimento válido e regular do processo, com fundamento no art. 212 do Regimento Interno do TCU c/c arts. 6º, inciso II, e 19 da IN-TCU 71/2012 (Acórdão 3879/2017-TCU-Primeira Câmara, Relator Augusto Sherman) .
36.2	Há também jurisprudência no sentido de que esse interregno, entre a ocorrência dos fatos e a notificação dos sucessores e herdeiros do responsável, que inviabiliza o pleno exercício do direito à ampla defesa, tem que ser de mais de dez anos, tendo em vista a dificuldade de se reconstituir os fatos e de se obter os documentos necessários à comprovação da boa e regular aplicação dos recursos (Acórdão 4988/2017-TCU-Primeira Câmara, Relator Vital do Rêgo; Acórdão 1492/2018-TCU-Primeira Câmara) .
36.3	Portanto, no caso em apreço, o prejuízo à ampla defesa e ao contraditório restou configurado, merecendo acolhimento as alegações de defesa apresentadas pelos herdeiros do Sr. Potengi Holanda.
CONCLUSÃO
37.	A TCE objeto da análise foi inicialmente instaurada pelo MI em cumprimento a determinação do TCU. No âmbito do TCU, os responsáveis foram citados por prejuízos ao erário que, após os ajustes nas instruções, importou ao final no valor total de R$ 1.961.335,69 (valor histórico, sem atualização) , decorrentes de problemas na execução dos serviços, superfaturamento por sobrepreço e aplicação financeira irregular. Na presente instrução, efetuou-se um resumo da análise das alegações de defesa anteriormente apresentadas e uma análise das alegações de defesa decorrentes de citação complementar apresentadas pelos herdeiros de Potengi Holanda de Lucena.
38.	Diante da revelia da empresa Bracel Ltda., e inexistindo nos autos elementos que permitam concluir pela ocorrência de boa-fé ou de outros excludentes de culpabilidade em sua conduta, propõe-se a sua condenação em débito, bem como que lhe seja aplicada a multa prevista no art. 57 da Lei 8.443/1992.
39.	No tocante às citações quanto aos problemas na execução dos serviços, à aplicação financeira irregular e ao superfaturamento original por sobrepreço, propõe-se rejeitar as alegações de defesa, uma vez que não foram suficientes para sanear as irregularidades a eles atribuídas, em consonância com a proposta contida na instrução à peça 134.
40.	Quanto ao superfaturamento decorrente de sobrepreço, objeto da citação complementar, propõe-se acatar as alegações de defesa apresentadas pelos herdeiros de Potengi Holanda de Lucena, em decorrência do comprovado prejuízo ao contraditório e à ampla defesa, arquivando o processo em relação a eles.
40.1	Ressalte-se que o Sr. Cícero de Lucena Filho, com relação a este superfaturamento, não foi responsabilizado e nem citado para apresentar alegações de defesa, por força de despacho do Ministro Relator que afastou sua responsabilidade (peça 179) , sob o argumento de que eram "irregularidades afetas à execução de empreendimentos acompanhados por extenso e especializado corpo técnico designado para tal função". A proposta de sua responsabilização nesta instrução é decorrente dos débitos remanescentes que já foram alvo de citação anterior (item 23 desta instrução) .
41.	A tabela seguinte, elaborada a partir das tabelas 3, 5, 6, 7, 8 e 9 desta instrução, com o acolhimento das alegações de defesa apresentadas pelos herdeiros do Sr. Potengi Holanda, resume os débitos solidários remanescentes e os respectivos responsáveis (não houve alteração nas datas-base) :
Tabela 10: Delimitação da responsabilidade
	Item de serviço
	Valor sem atualização (R$) 
	Responsáveis solidários

	Citação 1 (problemas na execução dos serviços) :
Item 3.4) Quadras, gradil e quiosques
	416.679,45
	Cícero de Lucena Filho (Prefeito) , Francisco de Sales Pereira (Engenheiro fiscal e/ou Gerente do núcleo de Edificações/Seinfra) , Oswaldo Pessoa de Aquino (Diretor de obras/Seinfra) , Rúbria Beniz Gouveia Beltrão (Secretária em exercício e/ou Secretária adjunta de Infraestrutura) e Bracel Ltda. (empresa contratada) 

	Citação 1 (problemas na execução dos serviços) :
Item 3.5) Paisagismo, subitens 5.1-5.61 e 5.65-5.66
	40.966,43
	
	Citação 1 (problemas na execução dos serviços) :
Item 3.5) Paisagismo, subitens 5.62-5.64
	136.344,54
	Cícero de Lucena Filho (Prefeito) , Francisco de Sales Pereira (Engenheiro fiscal e/ou Gerente do núcleo de Edificações/Seinfra) , Oswaldo Pessoa de Aquino (Diretor de obras/Seinfra) , Rúbria Beniz Gouveia Beltrão (Secretária em exercício e/ou Secretária adjunta de Infraestrutura) , Evandro de Almeida Fernandes (Secretário de Infraestrutura) e Bracel Ltda. (empresa contratada) 

	Citação 2 (superfaturamento) :
Item 5.5) Aterro compactado com reaterro de jazida
Item 3.5) Perfil "shore guard" estaca-prancha de PVC
Item 5.4) Meio-fio de concreto tipo MFC 03
Item 7.1) Bota fora de material dragado com DM T=3km
	734.705,64
	Cícero de Lucena Filho (Prefeito) , Potengi Holanda de Lucena (Secretário de Infraestrutura) e Bracel Ltda. (empresa contratada) 

	Citação 3 (aplicação financeira irregular) 
	104.630,48
	Cícero de Lucena Filho (Prefeito) 

	Citação complementar (superfaturamento) :
Item A 2.3) Aterro compactado com material de jazida
Item C 1.6) Aterro compactado mecanicamente com material de jazida (barro) 
Item C 2.1) Dragagem com escavação mecânica com escavadeira de esteiras
Item C.2.2) Bota fora de material em caminhão basculante com DMT = 5 km
	528.009,15
	Bracel Ltda. (empresa contratada) 

42.	Vale ressaltar que a pretensão punitiva do TCU, conforme Acórdão 1441/2016-TCU-Plenário, Relator: Benjamin Zymler, que uniformizou a jurisprudência acerca dessa questão, subordina-se ao prazo geral de prescrição indicado no art. 205 do Código Civil, que é de dez anos, contado da data de ocorrência da irregularidade sancionada, nos termos do art. 189 do Código Civil, sendo este prazo interrompido pelo ato que ordenar a citação, a audiência ou a oitiva dos responsáveis.
43.	No caso em exame, considerando que o ato de ordenação da citação ocorreu em 20/8/2012 (peça 59) , a aplicação de penalidade aos responsáveis foi alcançada pela prescrição quanto aos superfaturamentos, sancionados em 24/7/2001, e à aplicação financeira irregular, com datas de ocorrência de 28/12/1999 e 1º/7/2002; mas não ocorreu quanto às execuções irregulares, ocorridas em 28/8/2003. Assim, considerando que todos os responsáveis arrolados no presente processo, com exceção do responsável falecido Potengi Holanda de Lucena, são solidários quanto a pelo menos uma das irregularidades na execução, remanesce a pretensão punitiva do TCU.
44.	Os argumentos de defesa tampouco lograram afastar o débito imputado aos responsáveis. Ademais, inexistem nos autos elementos que demonstrem sua boa-fé ou a ocorrência de outros excludentes de culpabilidade. Desse modo, suas contas devem, desde logo, ser julgadas irregulares, nos termos do art. 202, § 6º, do Regimento Interno/TCU, procedendo-se à sua condenação em débito e à aplicação da multa prevista no art. 57 da Lei 8.443/1992.
PROPOSTA DE ENCAMINHAMENTO
45. Diante do exposto, submetem-se os autos à consideração superior, propondo ao Tribunal:
a) declarar revel, para todos os efeitos, com fundamento no art. 12, § 3º, da Lei 8.443/92, a empresa Bracel Ltda. (CNPJ: 10.550.267/0001-06) , construtora contratada no âmbito do convênio MMA/SRH/N. 317/1998 - Siafi 366765) ;
b) acatar as alegações de defesa de Vera Maria Nóbrega de Lucena, Miguel de Lucena Henriques e Matheus de Lucena Henriques, herdeiros e sucessores do Sr. Potengi Holanda de Lucena;
c) rejeitar as alegações de defesa de Cícero de Lucena Filho, Francisco de Sales Pereira, Oswaldo Pessoa de Aquino, Rúbria Beniz Gouveia Beltrão, Evandro de Almeida Fernandes e Potengi Holanda de Lucena; 
d) com fundamento nos arts. 1º, inciso I, e 16, inciso III, alínea "c", da Lei 8.443/1992 e com o art. 1º, inciso I, 209, inciso III, do Regimento Interno, que sejam julgadas irregulares as contas dos Srs. Cícero de Lucena Filho (CPF XXX.488.324-XX) , na condição de prefeito do município de João Pessoa e ordenador de despesas no âmbito do convênio MMA/SRH/N. 317/1998 - Siafi 366765) ; Francisco de Sales Pereira (CPF XXX.963.594-XX) , na condição de engenheiro fiscal e/ou gerente do núcleo de edificações/Seinfra) ; Oswaldo Pessoa de Aquino (CPF XXX.733.334-XX) , na condição de diretor de obras/Seinfra) ; Rúbria Beniz Gouveia Beltrão (CPF XXX.581.214-XX) , na condição de secretária em exercício e/ou secretária adjunta de infraestrutura; Evandro de Almeida Fernandes (CPF XXX.619.124-XX) , na condição de secretário de infraestrutura e Potengi Holanda de Lucena (CPF XXX.642.904-XX) , na condição de secretário de infraestrutura;
e) com fundamento no art. 16, § 2º, da Lei 8.443/1992 c/c os arts. 19 e 23, inciso III, da mesma Lei, e com os arts. 209, §5º, 210 e 214, inciso III, do Regimento Interno, condenar os Srs. Cícero de Lucena Filho (CPF XXX.488.324-XX) , Francisco de Sales Pereira (CPF XXX.963.594-XX) , Oswaldo Pessoa de Aquino (CPF XXX.733.334-XX) e Rúbria Beniz Gouveia Beltrão (CPF XXX.581.214-XX) , juntamente com a empresa Bracel Ltda. (CNPJ: 10.550.267/0001-06) , em solidariedade, ao pagamento da quantia a seguir especificada, com a fixação do prazo de quinze dias, a contar das notificações, para comprovarem, perante o Tribunal (art. 214, inciso III, alínea "a", do Regimento Interno) , o recolhimento da dívida aos cofres do Tesouro Nacional, atualizada monetariamente e acrescida dos juros de mora, calculados a partir da data discriminada, até a data dos recolhimentos, na forma prevista na legislação em vigor;
	Valor original (R$) 
	Data da ocorrência

	457.645,88
	28/08/2003

f) com fundamento no art. 16, § 2º, da Lei 8.443/1992 c/c os arts. 19 e 23, inciso III, da mesma Lei, e com os arts. 209, §5º, 210 e 214, inciso III, do Regimento Interno, condenar os Srs. Cícero de Lucena Filho (CPF XXX.488.324-XX) , Francisco de Sales Pereira (CPF XXX.963.594-XX) , Oswaldo Pessoa de Aquino (CPF XXX.733.334-XX) , Rúbria Beniz Gouveia Beltrão (CPF XXX.581.214-XX) e Evandro de Almeida Fernandes (CPF XXX.619.124-XX) , juntamente com a empresa Bracel Ltda. (CNPJ: 10.550.267/0001-06) , em solidariedade, ao pagamento da quantia a seguir especificada, com a fixação do prazo de quinze dias, a contar das notificações, para comprovarem, perante o Tribunal (art. 214, inciso III, alínea "a", do Regimento Interno) , o recolhimento da dívida aos cofres do Tesouro Nacional, atualizada monetariamente e acrescida dos juros de mora, calculados a partir da data discriminada, até a data do recolhimento, na forma prevista na legislação em vigor;
	Valor original (R$) 
	Data da ocorrência

	136.344,54
	28/08/2003

g) com fundamento no art. 16, § 2º, da Lei 8.443/1992 c/c os arts. 19 e 23, inciso III, da mesma Lei, e com os arts. 209, §5º, 210 e 214, inciso III, do Regimento Interno, condenar os Srs. Cícero de Lucena Filho (CPF XXX.488.324-XX) e o espólio de Potengi Holanda de Lucena (CPF XXX.642.904-XX) , juntamente com a empresa Bracel Ltda. (CNPJ: 10.550.267/0001-06) , em solidariedade, ao pagamento da quantia a seguir especificada, com a fixação do prazo de quinze dias, a contar das notificações, para comprovarem, perante o Tribunal (art. 214, inciso III, alínea "a", do Regimento Interno) , o recolhimento da dívida aos cofres do Tesouro Nacional, atualizada monetariamente e acrescida dos juros de mora, calculados a partir da data discriminada, até a data do recolhimento, na forma prevista na legislação em vigor;
	Valor original (R$) 
	Data da ocorrência

	734.705,64
	24/07/2001

h) com fundamento no art. 16, § 2º, da Lei 8.443/1992 c/c os arts. 19 e 23, inciso III, da mesma Lei, e com os arts. 209, §5º, 210 e 214, inciso III, do Regimento Interno, condenar o Sr. Cícero de Lucena Filho (CPF XXX.488.324-XX) ao pagamento das quantias a seguir especificadas, com a fixação do prazo de quinze dias, a contar da notificação, para comprovar, perante o Tribunal (art. 214, inciso III, alínea "a", do Regimento Interno) , o recolhimento das dívidas aos cofres do Tesouro Nacional, atualizadas monetariamente e acrescidas dos juros de mora, calculados a partir das datas discriminadas, até a data do efetivo recolhimento, na forma prevista na legislação em vigor;
	Valor original (R$) 
	Data da ocorrência

	37.402,67
	28/12/1999

	67.227,81
	01/07/2002

i) com fundamento no art. 16, § 2º, da Lei 8.443/1992 c/c os arts. 19 e 23, inciso III, da mesma Lei, e com os arts. 209, §5º, 210 e 214, inciso III, do Regimento Interno, condenar a empresa Bracel Ltda. (CNPJ: 10.550.267/0001-06) , ao pagamento da quantia a seguir especificada, com a fixação do prazo de quinze dias, a contar das notificações, para comprovarem, perante o Tribunal (art. 214, inciso III, alínea "a", do Regimento Interno) , o recolhimento da dívida aos cofres do Tesouro Nacional, atualizada monetariamente e acrescida dos juros de mora, calculados a partir da data discriminada, até a data do recolhimento, na forma prevista na legislação em vigor;
	Valor original (R$) 
	Data da ocorrência

	528.009,15
	24/07/2001

j) aplicar aos Srs. Cícero de Lucena Filho (CPF XXX.488.324-XX) , Francisco de Sales Pereira (CPF XXX.963.594-XX) , Oswaldo Pessoa de Aquino (CPF XXX.733.334-XX) , Rúbria Beniz Gouveia Beltrão (CPF XXX.581.214-XX) e Evandro de Almeida Fernandes (CPF XXX.619.124-XX) e à empresa Bracel Ltda. (CNPJ: 10.550.267/0001-06) , individualmente, a multa prevista no art. 57 da Lei 8.443/1992 c/c o art. 267 do Regimento Interno, com a fixação do prazo de quinze dias, a contar das notificações, para comprovarem, perante o Tribunal (art. 214, inciso III, alínea "a", do Regimento Interno) , o recolhimento das dívidas aos cofres do Tesouro Nacional, atualizadas monetariamente desde a data do acórdão até a dos efetivos recolhimentos, se forem pagas após o vencimento, na forma da legislação em vigor;
k) autorizar, desde logo, caso seja solicitado pelos responsáveis, o pagamento da dívida em até 36 parcelas mensais e consecutivas, nos termos do art. 217 do Regimento Interno, fixando-lhes o prazo de quinze dias, a contar do recebimento da notificação, para comprovarem perante o Tribunal o recolhimento da primeira parcela, e de trinta dias, a contar da parcela anterior, para comprovarem os recolhimentos das demais parcelas, devendo incidir sobre cada valor mensal, atualizado monetariamente, os juros de mora devidos, na forma prevista na legislação em vigor;
l) alertar os responsáveis de que a falta de comprovação do recolhimento de qualquer parcela importará o vencimento antecipado do saldo devedor, nos termos do § 2º do art. 217 do Regimento Interno deste Tribunal; 
m) autorizar, desde logo, nos termos do art. 28, inciso II, da Lei 8.443/1992, a cobrança judicial das dívidas caso não atendidas as notificações;
n) remeter cópia do Acórdão que vier a ser proferido, acompanhado do Relatório e Voto que o fundamentarem, ao Procurador-Chefe da Procuradoria da República no Estado da Paraíba, nos termos do art. 209, § 7º, do Regimento Interno/TCU, para ajuizamento das ações cabíveis, informando-lhe  que o inteiro teor da deliberação pode ser consultado no endereço www.tcu.gov.br/acordaos.
2. 	O titular da unidade acolheu as propostas precedentes com a emissão da seguinte ressalva (peça 207) :
Trata-se de Tomada de Contas Especial (TCE) instaurada pelo Ministério da Integração Nacional (MI) em cumprimento à determinação do TCU constante do Acórdão 3405/2006-TCU-Primeira Câmara, para apuração de possível dano ao erário ocorrido na execução do convênio MMA/SRH/N. 317/1998 (Siafi 366765) , firmado para "construção e recuperação de obras de infraestrutura hídrica em João Pessoa - recuperação ambiental do rio Jaguaribe".
Considerando que esta TCE decorre de cumprimento à determinação do TCU (Acórdão 3405/2006-TCU-Primeira Câmara) ;
Considerando que a análise deste processo também foi feita no âmbito das secretarias especializadas em obras desta corte de contas (SeinfraUrbana - peça 159 - e SeinfraPortoFerrovia - peça 172) , além da Secex-PB;
Considerando que a presente análise é complementar, uma vez que o cerne da atual avaliação é o superfaturamento decorrente de sobrepreço de elementos residuais;
Considerando que tanto o ministro relator quanto o Ministério Público já se mostraram favoráveis, de forma geral, ao mérito do que foi anteriormente proposto;
Manifesto-me, em termos gerais, de acordo com a instrução precedente, ressalvando, todavia, que a responsabilização do Prefeito Municipal de João Pessoal foi afastada pelo Relator para a maioria das irregularidades, conforme transcrição (peça 164) :
16. Passo ao exame dos ajustes necessários quanto à responsabilização. Da leitura dos elementos que compõem o conjunto probatório que culminou na proposta de citação do ex-prefeito (peça 54, p. 30) , depreende-se que não cabe responsabilizá-lo por irregularidades afetas à execução de empreendimentos acompanhados por extenso e especializado corpo técnico designado para tal função. 
17. No presente caso, os argumentos invocados pela unidade técnica de que os documentos assinados pelo então prefeito teriam o condão de comprovar sua conduta para perpetrar o sobrepreço em análise, bem como problemas na execução de serviços, não estabelecem a relação entre a conduta do gestor e o resultado gerado (peça 54, p. 30) . 
18. As citações foram fundamentadas pela assinatura aposta pelo ex-prefeito em documentos como: prestação de contas final (peça 25, fl.1) , quinto termo de convênio (peça 25, fl. 8) , plano de trabalho (peça 25, fl. 24) , termo de aceitação definitiva (peça 26, fl. 10) , relatório de execução físico-financeiro do convênio (peça 26, fl. 13) , relatório de execução das receitas e despesas (peça 26, fl. 17) , conciliação bancária (peça 26, fl. 24) e 1º Termo de Cessão Contratual (peça 21, fl. 18) . 
19. Da leitura desses documentos, os únicos que possibilitariam estabelecer relação entre ação ou omissão do ex-prefeito e as irregularidades seriam o termo de aceitação definitiva e o 1º Termo de Cessão Contratual. Contudo, ambos foram assinados pelo então secretário de infraestrutura da época, já arrolado como responsável e detentor de fato da responsabilidade de verificar o orçamento e a qualidade dos serviços realizados. 
20. Por certo, não há como exigir que a gestão municipal de uma cidade do porte de João Pessoa seja acompanhada em minúcias pelo seu prefeito, ainda que este possua o dever de supervisão dos atos afetos à administração da prefeitura. Apenas para exemplificar, o referido município firmou mais de 600 convênios e instrumentos congêneres durante a gestão do Sr. Cícero de Lucena Filho (1997-2004) , consoante consulta ao Portal da Transparência. 
21. Nessa mesma linha estão os Acórdão 799/2016-TCU-Plenário (item 27 do Voto) e 3.003/2016-TCU-1ª Câmara (itens 30 e 31 do Voto) , transcritos em sequência: 
Acórdão 799/2016-TCU-Plenário 
27.Já com relação aos demais indícios de irregularidade, acompanho quase que integralmente as propostas de audiência da Secex-MS, à exceção daquelas destinadas aos dois ex-prefeitos. Entendo que não seria plausível, considerando a figura de um gestor médio, exigir do prefeito de um município do porte de Campo Grande que acompanhasse pari passu todos os processos licitatórios realizados pelo município, ao ponto de lhe ser possível identificar a existência de cláusulas potencialmente restritivas, dentre todas as demais colocadas, a ausência de prévia pesquisa de preço no processo licitatório ou o excesso de detalhamento na especificação do objeto. 
3.003/2016-TCU-1ª Câmara 
30.No caso, os argumentos invocados pelo auditor da unidade técnica de que o Sr. Cícero de Lucena Filho assinou vários documentos apresentados na prestação de contas, como o relatório físico-financeiro e a conciliação bancária, dentre outros, são idôneos para configurar o descumprimento, por parte do ex-Prefeito, do dever de informar com fidedignidade os fatos inerentes ao convênio, mas não constituem causa jurídica do dano causado ao erário, que, conforme visto, decorre de irregularidades na liquidação de despesas, ocorrida em momento anterior à prestação de contas. 
31.Se o Sr. Cícero de Lucena Filho tivesse, de fato, participado dos atos de gestão inquinados - as medições e os pagamentos - ou se omitido quanto a um dever de supervisão, entendo que seria possível, sim, arrolá-lo como responsável. Porém, na presente situação concreta, além de o referido agente não ter assinado os boletins de medição, a baixa materialidade das metas não executadas e a natureza das falhas verificadas, conforme visto, não permitem configurar uma omissão inescusável do ex-Prefeito, a ponto de ensejar a sua condenação pelo débito apurado. 
22. Tal qual se decidiu no último acórdão transcrito, o termo de aceitação definitiva do objeto do convênio inserto na prestação de contas, bem como os demais documentos, configura o descumprimento do dever de informar de forma fidedigna os fatos relacionados ao convênio, mas não contribuiu para o dano causado ao erário. Os valores das citações decorrem de irregularidades na orçamentação da obra e na execução dos serviços. Dos elementos constantes dos autos, confirma-se que o então prefeito não assinou boletins de medição, bem como relatórios de acompanhamento dos serviços. 
23. Em conclusão, concordo em manter os demais responsáveis nas futuras citações, consoante as individualizações de conduta já empreendidas pela Secex-PB, não obstante os ajustes a serem realizados. Friso que em nada altero a citação relacionada à aplicação financeira irregular. 
24. Diante do que se expõe, encaminhem-se os autos à Coordenação-Geral de Controle Externo da Área de Infraestrutura e da Região Sudeste (COINFRA) para ciência e posterior remessa à SeinfraHidroferrovia, para que esta adote as providências requeridas neste Despacho expressamente afastada pelo Relator.
3. 	O Ministério Público junto ao TCU, representado pela Procuradora-geral Dra Cristina Machado da Costa e Silva, manifestou-se no geral de acordo com a proposta da unidade, trazendo apenas divergência pontual quanto à prescrição (peça 208) :
Trata-se de Tomada de Contas Especial (TCE) instaurada pelo Ministério da Integração Nacional (MI) em cumprimento à determinação do TCU emanada no Acórdão n.º 3.405/2006-1.ª Câmara, para apuração de possíveis danos ao erário ocorridos na execução do convênio MMA/SRH/N. 317/1998 (Siafi 366765) , firmado entre o então Ministério do Meio Ambiente, dos Recursos Hídricos e da Amazônia Legal (MMA) , por intermédio da Secretaria de Recursos Hídricos (SRH) , e a Prefeitura de João Pessoa/PB, que tinha como objeto a "construção e recuperação de obras de infraestrutura hídrica em João Pessoa - recuperação ambiental do rio Jaguaribe".
2.	O convênio foi firmado em 1998, no valor de R$ 1.540.000,00, sendo R$ 1.400.000,00 de responsabilidade da concedente e R$ 140.000,00 do município, com fim da vigência em 31/5/1999. Porém, após dez aditivos, o prazo final da avença se estendeu até 28/8/2003, tendo o orçamento alcançado o total de R$ 11.440.000,00, dos quais R$ 1.040.000,00 tinham origem na contrapartida.
3.	Ao longo da implementação do convênio, a concedente realizou acompanhamento in loco das obras, aprovando parcialmente os desembolsos e autorizando o repasse das parcelas subsequentes (peça 56, p. 4-5) . Todavia, em junho de 2002, o MI concluiu pela: compatibilidade e conclusão dos serviços referentes às 1.ª e 2.ª parcelas transferidas ao município (1.ª etapa do convênio; contrato de obra decorrente do 1.º termo de cessão contratual) , e pela não conclusão, execução de serviços fora do especificado e incompatibilidade físico-financeira da 3.ª parcela (2.ª etapa do convênio; contrato de obra decorrente do 2.º termo de cessão contratual) (peça 56, p. 5) .
4.	Em 23/10/2003, visando a atender requisição do Ministério Público Federal (MPF) , a Controladoria-Geral da União (CGU) solicitou ao MI informações acerca dos convênios firmados com a Prefeitura de João Pessoa, sendo este o momento em que se inicia a fiscalização do controle interno sobre a avença em tela.
5.	Em 5/12/2003, a Prefeitura de João Pessoa/PB encaminhou a prestação de contas final do convênio, que foi submetida internamente para emissão de parecer técnico em 14/4/2004.
6.	Em 7/4/2005, a CGU encaminhou ao MI o relatório de ação de controle elaborado para atender à solicitação do MPF. Desse documento, resultaram diversas correspondências entre esses órgãos com vistas a alinhar os achados detectados. Posteriormente, em 21/12/2005, o Controle Interno enviou relatório complementar, o qual, em conjunto com o primeiro, apurou débito no Convênio 317/1998 no valor de R$ 3.616.006,47 (valor sem atualização) .
7.	O MI ainda realizou outra vistoria técnica nas obras e, em 10/2/2006, emitiu novo relatório em que foram apontadas diversas irregularidades, entre as quais: acréscimos de serviços sem anuência da concedente e que já se encontravam totalmente danificados, além de pagamentos por itens do orçamento não executados, ou executados em quantidades acima do previsto sem concordância prévia do órgão ministerial. Em razão desses achados, o débito apurado foi revisto e ampliado, com proposta de glosa no total de R$ 5.074.230,40. Em 18/12/2006, a concedente emitiu nota técnica financeira sobre a avença e encaminhou cópia para a Prefeitura de João Pessoa/PB e ao ex-prefeito Senhor Cícero de Lucena Filho.
8.	Em paralelo às ações desenvolvidas junto ao MI, em 11/4/2005, a CGU, por meio do Aviso 172/2005/CGUPR, encaminhou ao TCU o Relatório de Ação de Controle 000190.00XXX.312003-XX, o qual deu origem ao TC Processo 017.111/2006-4, referente aos objetos examinados no âmbito dessa auditoria, que envolvia a aplicação de recursos federais pelo Município de João Pessoa/PB. Na sequência, o órgão de controle interno juntou documentação complementar, que contemplou, entre outros, o trabalho que deu continuidade àquela fiscalização.
9.	Neste Tribunal, o histórico dos autos desenvolveu-se em conformidade com o relato abaixo reproduzido, extraído da instrução da então Secex-PB (peça 56, p. 3-6) :
7. O trabalho da CGU analisou uma amostra de convênios e contratos, indicados pelo Ministério Público Federal (MPF) , os quais envolviam a execução de obras em que a Prefeitura de João Pessoa/PB utilizou a cessão de contratos com base em licitações antigas.
 (...) 
10. Da análise do relatório da CGU, o TCU prolatou o Acórdão 3405/2006-TCU-Primeira Câmara [28/11/2006]. Nesse acórdão, foram feitas várias determinações à Prefeitura e a diferentes órgãos e entidades da União. Especificamente para o convênio 317/98, o acórdão abordou as seguintes determinações ao MI:
1. determinar:
 (...) 1.4. ao Ministério da Integração Nacional (subitem 11.2.4 à fl. 336 dos autos) que:
 (...) 1.4.4. adote as providências cabíveis com vistas à apuração dos fatos, à identificação dos responsáveis, à quantificação do dano e ao imediato ressarcimento ao Erário, instaurando, caso necessária, a devida Tomada de Contas Especial, em razão dos fatos apurados pela Controladoria-Geral da União no Relatório de Ação e Controle n° 00190.004543/2003-67, no âmbito do Convênio n° 317/1998, e informe a este Tribunal, no prazo de 90 (noventa) dias, as informações acerca das providências até então adotadas pelo concedente (subitem 6.1.3 à fl. 321 dos autos) ;
11. Para monitoramento do cumprimento de diversas determinações do acórdão, foi utilizado o próprio TC Processo 017.111/2006-4. No tocante ao Convênio 317/98 em específico, foi efetuado o monitoramento do item 1.4.4 (único que tinha prazo estabelecido para cumprimento) .
12. Do monitoramento realizado, foi prolatado o Acórdão 5721/2011-TCU-Primeira Câmara [26/7/2011], em que se concluiu que a determinação ao MI foi cumprida (item 9.2 do acórdão) . O processo de monitoramento foi encerrado.
10.	Convém registrar que, em 9/12/2009, depois de correspondências trocadas entre o MI, a CGU, o TCU, a Prefeitura de João Pessoa/PB e o Senhor Cícero de Lucena Filho, a concedente emitiu o Relatório de TCE 72/2009, em que apontou o débito de R$ 5.783.710,51, sendo R$ 4.708.163,70 referentes aos recursos federais repassados (data-base de 2/1/2001, relativo ao último repasse da União ao município) , e R$ 1.075.546,81 de rendimentos financeiros (data-base de 25/2/2003) . O prefeito à época da celebração e da execução do convênio foi apontado como responsável pela devolução ao erário.
11.	Em 23/4/2010, o Controle Interno, após exame do processo de TCE instaurado pelo MI, emitiu o relatório e certificado de auditoria pugnando pela existência do débito. Ciente dos resultados da fiscalização, o Ministro da CGU determinou o envio do processo ao TCU, o que veio a ocorrer em 31/5/2010.
12.	No âmbito deste processo, foi elaborada instrução preliminar dos autos em 16/8/2012 (peças 56-58) , que delimitou o valor do débito e propôs promover as citações dos responsáveis pelas irregularidades então confirmadas. Os ofícios foram encaminhados em setembro de 2012, mas houve a necessidade de comunicação de um dos responsáveis via presidência do TCU, por se tratar, à época, de parlamentar - cujo aviso foi emitido em novembro de 2012 (peça 91) -, bem como a renovação do chamamento para a empresa Bracel Ltda., por meio de edital, que foi publicado em janeiro de 2013 (peças 118 e 121) .
13.	Regularmente citados, à exceção da empresa Bracel Ltda., considerada revel, os demais responsáveis apresentaram suas alegações, analisadas no mérito pela Unidade Técnica em 2/7/2013, que acolheu parcialmente as defesas e reduziu o valor do dano inicialmente apurado (peça 134) , proposta à qual aquiescemos em nossa primeira manifestação nos  autos (peça 137) .
14.	Depois de duas declarações de suspeição (peças 146 e 155) , o Ministro que, ao final, permaneceu na relatoria do processo determinou, mediante despacho de 24/9/2015  (peça 157) , que a TCE retornasse para análise técnica especializada, em razão de novos elementos de defesa que haviam sido apresentados pelos responsáveis em novembro de 2014 (peças 148 a 153) .
15.	Em instrução de 4/6/2016 à peça 159, a SeinfraUrbana rejeitou as alegações adicionais trazidas aos autos e propôs e notificação sobre o débito do espólio de um dos responsáveis, falecido em 2014, encaminhamento ao qual anuímos em nossa subsequente manifestação (peça 162) .
16.	Em despacho de 3/10/2016 (peça 164) , o Ministro Relator Vital do Rêgo discordou em parte das conclusões da Unidade Técnica, basicamente quanto aos valores do débito final e à responsabilização pelas irregularidades de sobrepreço e de problemas na execução dos serviços. Desse modo, determinou o retorno do processo à SeinfraHidroFerrovia para a adoção das providências então requeridas.
17.	Em parecer de 19/7/2017, a Unidade Técnica concluiu pela necessidade de refazer algumas citações devido à nova apuração do prejuízo, assim como pela manutenção da responsabilização nos autos, uma vez que restaria confirmada a participação do ex-prefeito nas irregularidades pelas quais foi citado.
18.	Em novo pronunciamento, de 12/9/2019 (peça 179) , o Relator determinou o retorno dos autos à Secex-PB para as citações complementares, nos termos ajustados pela Unidade Técnica, mantendo todos os demais responsáveis nas futuras comunicações, consoante as individualizações de conduta já empreendidas, com a exclusão do então prefeito do município quanto às irregularidades de sobrepreço e problemas na execução dos serviços.
19.	Efetuadas as novas citações, os sucessores do Senhor Potengi Holanda de Lucena compareceram aos autos e apresentaram alegações de defesa, mas a empresa Bracel Ltda. permaneceu revel. Nesse cenário, foi emitida a última instrução de mérito em 10/3/2020 (peças 205 a 207) , a qual foi submetida a este Parquet com pareceres discordantes: enquanto o diretor da Unidade Técnica está de acordo com o encaminhamento sugerido pelo auditor, o titular diverge quanto à responsabilização do ex-prefeito de João Pessoal/PB, que foi afastada pelo Relator para a maioria das irregularidades.
20.	Em linhas gerais, a proposta do auditor consiste em declarar a revelia da Bracel Ltda., acatar as alegações de defesa de Vera Maria Nóbrega de Lucena, Miguel de Lucena Henriques e Matheus de Lucena Henriques, herdeiros e sucessores do Sr. Potengi Holanda de Lucena e rejeitar as de Cícero de Lucena Filho, Francisco de Sales Pereira, Oswaldo Pessoa de Aquino, Rúbria Beniz Gouveia Beltrão, Evandro de Almeida Fernandes e Potengi Holanda de Lucena, com julgamento pela irregularidade de suas contas, imputação de débito conforme suas citações, e aplicação da multa prevista no art. 57 da Lei n° 8.443/1992, inclusive àquela empresa revel.
21.	Considerando a existência de mudança jurisprudencial recém promovida em relação à prescrição da pretensão de ressarcimento ao erário, cuja decisão foi, inclusive, prolatada após a última manifestação da Unidade Técnica, quando os autos já se encontravam neste gabinete, entendemos necessário expor algumas considerações sobre esse assunto, inclusive sobre eventuais implicações ao presente caso, antes de nos manifestarmos relativamente ao mérito da proposta de encaminhamento submetida a este MPTCU.
22.	Nessa linha, registramos que a referida matéria foi objeto de repercussão geral admitida pelo Supremo Tribunal Federal no Recurso Extraordinário 636.886 (tema 899) . A decisão do julgamento foi publicada em 20/4/2020, enunciando-se a tese de que "é prescritível a pretensão de ressarcimento ao erário fundada em decisão de Tribunal de Contas".
23.	Tendo em vista este novo cenário, deve ser analisada a ocorrência de prescrição, levando-se em conta o recente pronunciamento do STF, com o fim de verificar a aplicação, à hipótese dos autos, do novo entendimento firmado sobre o sentido e alcance do art. 37, § 5.º, da Constituição. Embora esse aspecto não tenha sido objeto de arguição pelos responsáveis, trata-se de questão objetiva e de ordem pública, portanto, passível de ser reconhecida independentemente de provocação da parte.
Prescritibilidade da pretensão reparatória fundada em decisão do Tribunal de Contas
24.	Como mencionado, a matéria foi objeto de repercussão geral admitida pelo Supremo Tribunal Federal no Recurso Extraordinário 636.886 (tema 899) . Por ocasião do julgamento do RE, foi fixado o entendimento de que "é prescritível a pretensão de ressarcimento ao erário fundada em decisão de Tribunal de Contas".
25.	Para melhor compreensão do alcance dessa tese, cumpre transcrever trecho do voto condutor daquele julgamento, da lavra do Ministro Relator Alexandre de Moraes:
	"Em conclusão, nos termos das fundamentações e decisões Plenárias do SUPREMO TRIBUNAL FEDERAL, somente são imprescritíveis as ações de ressarcimento ao erário fundadas na prática de ato de improbidade administrativa doloso tipificado na Lei de Improbidade Administrativa Lei 8.429/1992 (TEMA 897) . Em relação a todos os demais atos ilícitos, inclusive àqueles atentatórios à probidade da administração não dolosos e aos anteriores à edição da Lei 8.429/1992, aplica-se o TEMA 666, sendo prescritível a ação de reparação de danos à Fazenda Pública.
	Entendo que, as razões que levaram a maioria da CORTE a estabelecer excepcional hipótese de imprescritibilidade, no tema 897, não estão presentes em relação as decisões do Tribunal de Contas que resultem imputação de débito ou multa, e, que, nos termos do §3º, do artigo 71 da CF, tem eficácia de título executivo; sendo, portanto, prescritível a pretensão de ressarcimento ao erário fundada nessas decisões; uma vez que, (a) a Corte de Contas, em momento algum, analisa a existência ou não de ato doloso de improbidade administrativa; (b) não há decisão judicial caracterizando a existência de ato ilícito doloso, inexistindo contraditório e ampla defesa plenos, pois não é possível ao imputado defender-se no sentido da ausência de elemento subjetivo.
	Ressalte-se, ainda, que, com base nas decisões do Tribunal de Contas, paralelamente à ação de execução, será possível o ajuizamento de ação civil de improbidade administrativa para, garantido o devido processo legal, ampla defesa e contraditório, eventualmente, condenar-se o imputado, inclusive a ressarcimento ao erário, que, nos termos da tese fixada no TEMA 897, será imprescritível."
26.	Não resta dúvida, portanto, que o STF sedimentou o entendimento de que são prescritíveis as pretensões de ressarcimento fundadas em decisões do TCU, excepcionando apenas aquelas ações que configurem atos de improbidade administrativa dolosos tipificados na Lei n.º 8.429/92.
27.	Impende salientar que o instituto da repercussão geral apresenta o chamado efeito multiplicador, ou seja, o de possibilitar que o Supremo Tribunal Federal decida uma única vez e que, a partir dessa decisão, os processos idênticos sejam atingidos. No regime da repercussão geral introduzido pela Emenda Constitucional n.º 45/2004, o STF divulga previamente a conclusão sobre a questão constitucional controversa exatamente para possibilitar sua utilização imediata como orientação aos demais órgãos julgadores, sendo certo que esse efeito erga omnes também atinge o TCU na apreciação das matérias de sua competência.
28.	Não se olvide ainda do entendimento consolidado da Suprema Corte no sentido de que a existência de precedente firmado pelo Plenário autoriza o julgamento imediato de causas que versem sobre o mesmo tema, independentemente da publicação ou do trânsito em julgado do "leading case" (ARE 673.256-AgR, rel. Min. Rosa Weber; ARE 930.647-AgR/PR, rel. Min. Roberto Barroso; RE 611.683-AgR/DF, rel. Min. Dias Toffoli, entre outros) .
29.	Adicionalmente, deve ser considerado que a prescrição e a decadência são matérias de ordem pública que podem ser arguidas em qualquer tempo e grau de jurisdição e, inclusive, ser reconhecidas de ofício pelo julgador, o que nos leva à convicção de que o novo entendimento veiculado pelo RE 636.886 (tema 899) tem aplicação imediata a todos os processos em curso no TCU, independentemente da época da ocorrência dos fatos.
Prescritibilidade das pretensões reparatória e executória
30.	Embora a controvérsia dirimida no RE 636.886 tenha sido circunscrita à prescrição ocorrida no curso da execução, quando o dano ao erário já havia sido objeto de acertamento, materializado em acórdão condenatório proferido pelo TCU, é necessário considerar as razões essenciais da decisão, para identificar seus reflexos também no que diz respeito à prescrição reparatória.
31.	Observa-se que, para resolver a lide, o STF concluiu que a ressalva constante da parte final do art. 37, § 5.º, da Constituição Federal ("ressalvadas as respectivas ações de ressarcimento") não criou uma hipótese de imprescritibilidade apta a alcançar as decisões dos Tribunais de Contas. É o que se depreende do seguinte trecho do Voto do Ministro Alexandre de Moraes:
	"A ressalva que permaneceu no § 5º do art. 37 da CF (ressalvadas as respectivas ações de ressarcimento) , mesmo após a retirada da expressão QUE SERÃO IMPRESCRITÍVEIS [expressão excluída por emenda do Plenário quando da apresentação do Projeto de Constituição da Comissão de Sistematização], teve por finalidade evitar, principalmente, uma anomia em relação à possibilidade de ressarcimento ao erário em face de responsabilização pela prática de eventuais atos ilícitos, enquanto ainda não tipificados pela lei exigida no § 4º do art. 37 da CF como atos de improbidade administrativa. 
	A ressalva prevista no § 5º do art. 37 da CF não pretendeu estabelecer uma exceção implícita de imprescritibilidade, mas obrigar constitucionalmente a recepção das normas legais definidoras dos instrumentos processuais e dos prazos prescricionais para as ações de ressarcimento do erário, inclusive referentes a condutas ímprobas, mesmo antes da tipificação legal de elementares do denominado ato de improbidade (Decreto 20.910/1932, Lei 3.164/1957, Lei 3.502/1958, Lei 4.717/1965, Lei 7.347/1985, Decreto-Lei 2.300/1986) ; mantendo, dessa maneira, até a edição da futura lei e para todos os atos pretéritos, a ampla possibilidade de ajuizamentos de ações de ressarcimento." 
32.	Ocorre que, no âmbito do processo perante o TCU, a proteção do art. 37, § 5.º, da CF, era a fonte utilizada na defesa da imprescritibilidade tanto na fase condenatória como no curso da execução dos títulos extrajudiciais consubstanciados nos seus acórdãos.
33.	Nesse diapasão, é forçoso concluir que também é prescritível a pretensão de ressarcimento exercida pelo TCU com o fim de apurar a ocorrência de prejuízo ao erário e condenar o agente que lhe deu causa. Essa conclusão resulta das razões de decidir utilizadas na paradigmática decisão da Corte Suprema, que delimitaram o sentido e o alcance da ressalva contida no art. 37, § 5.º, da Constituição Federal.
Regras prescricionais aplicáveis
34.	Na situação específica do RE 636.886, que tratou da prescrição da pretensão ressarcitória na fase de execução de julgado do TCU, o STF aplicou as regras de prescrição contidas na Lei de Execução Fiscal (conjugada com os dispositivos pertinentes do Código Tributário Nacional) .
35.	As regras da Lei de Execução Fiscal, no entanto, não se prestam a disciplinar a prescrição da pretensão reparatória do TCU na fase anterior à formação do respectivo título executivo extrajudicial consubstanciado em seu acórdão condenatório.
36.	Ocorre que não há norma legal específica que discipline a prescrição no processo de controle externo, o que faz necessária a utilização da analogia para suprir essa lacuna, buscando-se um sistema normativo já existente que seja mais compatível com as atividades de identificação de dano e de imputação de responsabilidades levadas a efeito pelo TCU.
37.	Aqui defendemos que deva ser aplicado o mesmo marco normativo prescricional tanto para a pretensão punitiva do Tribunal quanto para a sua pretensão de ressarcimento do dano ao erário. Isso se justifica na medida em que o instituto da prescrição busca indicar se ainda é possível ao Tribunal de Contas exercer a apuração e julgamento dos fatos, independentemente do desfecho do processo (imputação de débito ou aplicação de sanções) . Ademais, sob a perspectiva do tempo como vetor da segurança jurídica e da própria prescrição como elemento indissociável do devido processo legal, a fixação de um prazo prescricional também objetiva não comprometer a possibilidade de defesa do responsável. E sua defesa normalmente se refere a fatos em relação aos quais teve participação ou conhecimento, independentemente de, após a apuração, as consequências de sua responsabilidade se situarem no âmbito do ressarcimento ou da sanção.
38.	Cabe pontuar que houve ampla discussão acerca da prescrição da pretensão punitiva no Tribunal, que culminou com a adoção do prazo de dez anos do Código Civil (Acórdão 1441/2016-TCU-Plenário) , em detrimento do regime de prescrição quinquenal da Lei n.º 9.873/1999, o qual então nos parecia mais adequado, conforme expusemos detalhadamente em manifestação exarada nos autos do TC Processo 020.635/2004-9.
39.	Naquela oportunidade, já não vislumbrávamos fundamentos jurídicos sólidos para a adoção do Código Civil como referencial analógico a ser utilizado pelo Tribunal de Contas da União em matéria de prescrição, senão apenas uma aparente escolha conservadora pelo prazo mais dilatado para o exercício da jurisdição de Controle Externo.
40.	Parecia-nos que a opção pelo prazo prescricional quinquenal previsto na Lei n.º 9.873/1999 era a mais consentânea com a atuação estatal de Controle Externo, por dispor expressamente sobre o exercício da ação punitiva pela Administração Pública Federal, direta e indireta, como também por prever o lustro como o prazo para o perecimento do direito de agir da Administração Pública.
41.	Com efeito, embora o controle externo não seja exercido com respaldo no poder de polícia mencionado no art. 1.º do diploma legal supra, a atuação punitiva de ambos apresenta mais similaridades do que diferenças, autorizando o uso da analogia. Uma das semelhanças é a inexistência de partes em ambos os processos administrativos, tanto o punitivo derivado do poder de polícia quanto aquele exercido pelo TCU, nos quais, também, o órgão estatal exerce independentemente de provocação de outrem o direito de perseguir e de punir (jus persequendi e jus puniendi) , aproximando as duas esferas de atuação sobremaneira.
42.	Ademais, observávamos que a Lei n.º 9.873/1999 disciplinava a prescrição em sua integralidade, estabelecendo um prazo geral de 5 anos, incidente sobre todo e qualquer fato que enseja a pretensão punitiva da União, com disposições sobre termo inicial de contagem do prazo, interrupção e suspensão.
43.	Também a previsão da prescrição intercorrente no prazo de 3 (três) anos (art. 1.º, § 1.º, da lei) se afigura medida harmônica com o exercício do Controle Externo, como forma de evitar que a inércia e morosidade do Poder Público se estendam indefinidamente, constituindo importante instrumento de segurança jurídica e de estabilidade das relações jurídicas, que recomendava a integração analógica por meio da Lei n.º 9.873/1999.
44.	De todo modo, o Tribunal perfilhou entendimento diverso, tendo uniformizado sua jurisprudência quanto à prescrição da pretensão punitiva com a adoção do prazo decenal geral do Código Civil (Acórdão 1441/2016-TCU-Plenário) .
45.	No entanto, entendemos que, com o recente reconhecimento da prescritibilidade do débito pelo STF, faz-se necessário revisitar toda a matéria.
46.	Em situações que versavam sobre sanções aplicadas pelo TCU, a prescrição foi discutida pelo STF em julgamentos posteriores ao Acórdão 1441/2016-TCU-Plenário. Houve decisões colegiadas de ambas as turmas do STF no sentido de que a pretensão punitiva no processo de controle externo é regida pela Lei n.º 9.873/1999 (1.ª Turma: MS 32.201, DJe-173, 4/8/2017; 2.ª Turma: MS 35.512-AgR, DJe-135, 19/6/2019 e MS 36.067, DJe-234, 28/10/2019) .
47.	A matéria foi objeto de detalhada análise no MS 32.201. Nesse julgamento, após examinar os fundamentos do Acórdão 1441/2016-TCU-Plenário, o STF manifestou-se em sentido diverso, nos termos da seguinte ementa:
	"Direito administrativo. Mandado de segurança. Multas aplicadas pelo TCU. Prescrição da pretensão punitiva. Exame de legalidade.
	1. A prescrição da pretensão punitiva do TCU é regulada integralmente pela Lei nº 9.873/1999, seja em razão da interpretação correta e da aplicação direta desta lei, seja por analogia. (...) ."
48.	O critério utilizado pelo STF no exame da prescrição punitiva pode ter aplicação mais ampla, para ser utilizado como fonte de integração também no que diz respeito à pretensão reparatória, até que haja a edição de norma específica.
49.	Cabe destacar que o prazo de cinco anos fixado na Lei n.º 9.873/1999 é compatível com a diretriz de que a ação e a execução prescrevem no mesmo prazo (Súmula 150 do STF) , e o prazo quinquenal foi adotado pelo STF para a execução do acórdão condenatório do TCU (RE 636.886) .
50.	Ressalte-se, ainda, que, na ausência de norma em contrário, o princípio da simetria orienta que o Poder Público tenha, para agir, o mesmo prazo que a lei estabelece para a pretensão inversa, ou seja, para quando o Estado é demandado, sendo certo que a pretensão de ressarcimento exercida pelo particular contra o Estado observa o prazo quinquenal fixado pelo Decreto n.º 20.910/1932.
51.	Além disso, a Lei n.º 9.873/1999 apresenta hipóteses detalhadas quanto aos outros aspectos da regulação da prescrição (termo inicial e causas interruptivas) , compatíveis com as peculiaridades do processo de controle externo como um todo (e não apenas quando tal processo se destina à aplicação de sanções) .
52.	No que toca às causas interruptivas, vale ressaltar que, nos julgamentos dos Mandados de Segurança 32.201 e 36.067, o Supremo Tribunal Federal descortinou diversos procedimentos de controle que se enquadrariam analogicamente às hipóteses previstas no art. 2.º da Lei n.º 9.873/99, a exemplo de lavratura de relatório de auditoria, certamente um ato inequívoco que importa a apuração do fato (art. 2.º, II) , instauração de tomada de contas especial, também um ato inequívoco que importa a apuração do fato (art. 2.º, II) , autuação da TCE no Tribunal, do mesmo modo (art. 2.º, II) , citação do responsável (art. 2.º, I) , e exercício do poder punitivo por meio da prolação de acórdão condenatório (art. 2.º, III) .
53.	Por fim, cumpre transcrever trecho do Voto do Ministro Gilmar Mendes no julgamento do RE 636.886, em que justifica a adoção supletiva do art. 1.º da Lei n.º 9873/99 para o deslinde da questão:
	"Considerando que a atividade de controle externo, a cargo do Poder Legislativo e auxiliado pelo Tribunal de Contas, é exercida, mutatis mutandis, como poder de polícia administrativa lato sensu, cujo objeto é agir preventiva ou repressivamente em face da ocorrência de ilícito que possa causar ou cause prejuízo ao erário, entendo aplicável o prazo quinquenal punitivo para os casos de ressarcimento aos cofres públicos, salvo em se tratando de fato que também constitua crime, ocasião em que a prescrição reger-se-á pelo prazo previsto na lei penal. Até porque, como garantia fundamental do cidadão fiscalizado, conforme visto, é etapa obrigatória a efetivação do contraditório e da ampla defesa no processo de tomada de contas para que, após o regular processo administrativo, culmine-se com o título executivo extrajudicial que enseje a cobrança judicial visando ao ressarcimento ao erário."
54.	Isto posto, até que sobrevenha norma específica, entendemos que a adoção do regime previsto na Lei n.º 9.873/1999 apresenta-se como solução adequada para regular a prescrição para a atuação do Tribunal, tanto por observar os parâmetros que preponderam no conjunto de normas do direito público, como por ser, também, a norma que já vem sendo utilizada pelo STF para reger a limitação temporal ao poder sancionador do TCU.
Exame da prescrição no caso concreto
55.	Quanto à prescrição, a Lei n.º 9.873/1999 apresenta um prazo geral, de cinco anos (art. 1.º, caput) , e um prazo especial, previsto no art. 1.º, § 2.º, a saber: "quando o fato objeto da ação punitiva da Administração também constituir crime, a prescrição reger-se-á pelo prazo previsto na lei penal". Com relação a essa particular hipótese, registre-se o entendimento do STJ no sentido de que a pretensão punitiva da Administração Pública em relação a infração administrativa que também configura crime em tese somente se sujeita ao prazo prescricional criminal quando instaurada a respectiva ação penal (REsp 1116477/DF, Rel. Ministro TEORI ALBINO ZAVASCKI, PRIMEIRA TURMA, julgado em 16/08/2012, DJe 22/08/2012) . Como não há notícia nos autos sobre a instauração de ação penal que verse sobre os fatos objeto desta TCE, cumpre-nos adotar o prazo geral quinquenal para a análise da prescrição no caso concreto.
56.	Observando o longo histórico do processo, resumido neste parecer em tópico precedente, consideramos que até o momento não houve decurso do prazo prescricional que pudesse inviabilizar o julgamento desta TCE pelo Tribunal. Veja-se que em nenhuma fase do processo é possível caracterizar a superação do período quinquenal, sem que tenha ocorrido, nesse interregno, qualquer das hipóteses legais para a interrupção ou suspensão da contagem de tempo, nos termos previstos no art. 2.º daquele diploma legal - notificação/citação dos acusados; ato inequívoco que importe apuração do fato; decisão condenatória recorrível; ou qualquer expediente que importe em manifestação expressa de tentativa de solução conciliatória no âmbito interno da administração pública federal.
57.	Admitindo-se como termo inicial para a contagem do prazo prescricional a data do fim da vigência do convênio, em 28/8/2003, constatamos que, em boa parte do desenvolvimento processual, sequer houve a superação do período de um ano entre atos interruptivos legalmente previstos, seja por força de atuação da CGU, do MI, ou, ainda, do TCU. Mesmo no maior intervalo entre atos observado no histórico, entre 31/5/2010 e 16/8/2012, passaram-se pouco mais de dois anos apenas.
58.	Assim, não obstante tratar-se de um convênio firmado e executado há quase vinte anos, não houve, em nenhuma fase do processo, a superação do prazo quinquenal que inviabilize o julgamento desta TCE, em decorrência da prática de atos interruptivos previstos na legislação de referência.
59.	Vencida a preliminar e, diante da conclusão de que não houve, nestes autos, a superação do prazo prescricional previsto na Lei n.º 9.873/1999, passa-se à análise do mérito desta TCE, considerando as manifestações técnicas emitidas nos autos, inclusive aquela apresentada pela então SeinfraHidroFerrovia, que até o momento ainda não tinha sido submetida a este Parquet para exame (peças 172 a 174) .
60.	Aquiescemos à proposta de encaminhamento sugerida no pronunciamento da Unidade Técnica, relativamente aos pareceres convergentes do Auditor e Diretor (peças 205 e 206) , os quais diferem da manifestação do titular somente quanto à participação do ex-prefeito Cícero de Lucena Filho no débito apurado nestes autos. Entendemos cabível apenas ajuste na sua proposta quanto ao entendimento de que houve a prescrição para a aplicação de multa aos responsáveis relativamente a parcelas do débito decorrentes de sobrepreço, baseado no Acórdão 1441/2016-TCU-Plenário, visto que a tese prescricional ora defendida neste parecer e cuja ocorrência não se confirmou, é aplicável não apenas para a pretensão ressarcitória, mas também para a punitiva. Assim, permanece a viabilidade dessa sanção nos autos, considerando para fins de dosimetria todo o dano apurado.
61.	Relativamente a essa responsabilização, e levando em conta o teor do parecer à peça 207, importa-nos esclarecer que este Parquet ainda não teve a oportunidade de se manifestar quanto ao assunto após o Ministro Relator registrar seu entendimento por afastar do ex-prefeito a obrigação de ressarcimento ao erário, o que fez em decisão monocrática, via despacho de 3/10/2016 (peça 164) , portanto, ainda pendente do pronunciamento do pleno deste Tribunal.
62.	Veja-se que o último parecer emitido pelo MPTCU nos autos (peça 162) , de 16/4/2016, é anterior ao referido despacho e anui ao encaminhamento sugerido pela Unidade Técnica naquela oportunidade, que, entre outras conclusões, registrou posição pela manutenção da responsabilização até então definida, dentre as quais, a do Senhor Cícero de Lucena Filho.
63.	Consignamos, ainda, nossa concordância com a manifestação da SeinfraHidroFerrovia em pareceres uniformes, às peças 172-174, acerca de questões relacionadas ao sobrepreço apurado nos autos, bem como à própria responsabilização do ex-prefeito por essa irregularidade. Sobre esse assunto, cabe reproduzir o seguinte trecho (peça 172, p. 21) :
Por fim, concernente à análise da conduta do então prefeito, Sr. Cícero Lucena Filho, verifica-se que ato do gestor municipal, Sr. Cicero Lucena Filho, ao aproveitar procedimento licitatório realizado mais de sete anos antes; anuir com duas cessões contratuais; abdicar de realizar novo procedimento licitatório, deixando de utilizar projeto básico compatível com os serviços envolvidos para caracterizar a obra e avaliar os seus reais custos e métodos de execução, implicou a celebração de aditivos e, consequentemente, a contratação de serviços com sobrepreço. Ademais, ao deixar de agir com a diligência esperada de um gestor médio ao assinar a prestação de contas final do ajuste, o termo de aceitação definitivo da obra e o relatório de execução físico-financeiro dos serviços, não obstante a série de vícios que eivavam o ajuste, inclusive o sobrepreço, consentiu, aquiesceu e validou toda execução contratual como se regular fosse.
64.	Diante do exposto, esta representante manifesta-se de acordo com as propostas de encaminhamento registradas às peças 172 a 174 e 205 e 206, ressalvada a conclusão da Unidade Técnica quanto à prescrição da pretensão punitiva - com afastamento de parte do débito para fins de dosimetria da multa aplicada aos responsáveis -, uma vez que, conforme discorrido neste parecer, não se confirmou sua ocorrência no caso concreto.
É o relatório.

Caio Henrique Peters de Oliveira (OAB/DF 36.892); Anníbal Peixoto Neto (OAB/PB 10.715); Felipe Gomes de Medeiros (OAB/PB 20.227); Carlos Frederico Nobrega Farias (OAB/PB 7.119); Gláucia Fernanda Neves Martins (OAB/PB 7.711); Álvaro Figueiredo Maia de Mendonça Junior (OAB/PE 14.265); Walter de Agra Júnior (OAB/PB 8.682); George Ottavio Brasilino Olegário (OAB/PB 15.013); Afrânio Neves de Melo Neto (OAB/PB 23.667) e outros.

Procuradora-Geral Cristina Machado da Costa e Silva.

TOMADA DE CONTAS ESPECIAL. CONVÊNIO. SUPERFATURAMENTO DECORRENTE DE SOBREPREÇO. PAGAMENTO POR SERVIÇOS NÃO EXECUTADOS, PROBLEMA NA QUALIDADE DOS SERVIÇOS E APLICAÇÃO FINANCEIRA IRREGULAR. CITAÇÃO. REVELIA DA EMPRESA CONSTRUTORA. EXCLUSÃO DA RELAÇÃO PROCESSUAL DOS HERDEIROS DO RESPONSÁVEL FALECIDO. REJEIÇÃO DAS ALEGAÇÕES DE DEFESA. PRESCRIÇÃO DA PRETENSÃO PUNITIVA PARA PARTE DOS SUPERFATURAMENTOS. CONTAS IRREGULARES. DÉBITO. MULTA.

TOMADA DE CONTAS ESPECIAL (TCE)

Secretaria de Controle Externo de Tomada de Contas Especial (SecexTCE).

Cuidam os autos de tomada de contas especial (TCE) instaurada pelo Ministério da Integração Nacional (MI) em cumprimento à determinação do TCU constante do Acórdão 3405/2006-TCU-Primeira Câmara. As apurações deste processo iniciaram-se com fiscalização realizada pela Controladoria-Geral da União (CGU) em vários convênios e contratos de repasse firmados pela Prefeitura Municipal de João Pessoa-PB com diversos órgãos e entidades da União, e se referem a um convênio específico (Convênio MMA/SRH/317/1998; Siafi 366765) , cujo objeto era a "construção e recuperação de obras de infraestrutura hídrica em João Pessoa - recuperação ambiental do rio Jaguaribe".
O convênio foi firmado em 1998, com o valor total de R$ 1.540.000,00, sendo R$ 1.400.000,00 do concedente e R$ 140.000,00 de contrapartida. O prazo de vigência terminava em 1999. O convênio teve vários aditivos de alteração do objeto, de valor e de prazo, sendo o valor final de R$ 11.440.000,00 (contrapartida de R$ 1.040.000,00) , com vigência até 2003.
Os responsáveis foram inicialmente citados por prejuízos ao erário no valor total de R$ 3.354.397,34 (valor histórico, sem atualização) , assim distribuídos: problemas na execução dos serviços: R$ 2.515.061,22; sobrepreço: R$ 734.705,64 e aplicação financeira irregular: R$ 104.630,48. 
Após a análise das alegações de defesa, a então Secretaria Regional do TCU no Estado da Paraíba (Secex-PB) corrigiu o valor do débito e encaminhou proposta de mérito pela irregularidade das contas dos Srs. Cícero de Lucena Filho, ex-prefeito do município de João Pessoa e ordenador de despesas no âmbito do Convênio 317/1998; Francisco de Sales Pereira, então engenheiro fiscal e/ou gerente do núcleo de edificações da Secretaria de Infraestrutura Urbana do Município de João Pessoa (Seinfra) ; Oswaldo Pessoa de Aquino, diretor de obras da Seinfra à época: Rúbria Beniz Gouveia Beltrão, ex-secretária adjunta de infraestrutura; Evandro de Almeida Fernandes e Potengi Holanda de Lucena, ex-secretários de infraestrutura e da empresa Bracel Ltda., executora das obras, com consequente restituição de débito e aplicação de multa nos termos do artigo 57 da Lei 8.666 (peça 134) .
Após compulsar a proposta de mérito, verifiquei que alguns serviços e quantitativos não previstos no Plano de Trabalho, mas executados no escopo do contrato, haviam sido incluídos no cômputo do valor do débito. Esses itens estavam relacionados como "Problemas na execução dos serviços" e foram contabilizados como dano.
Assim, não considerei pertinente incluir como danos quantitativos que não foram previamente aprovados pela concedente, mas foram de fato executados. Trata-se de serviços executados à revelia do concedente, sem formalização de alteração contratual, mas que não foram apontados como não executados pelo concedente.
Esses serviços eram: 1.6. Aterro compactado mecanicamente com material de jazida; 1.7. Colchão drenante de areia para acesso ao leito do rio; 1.8. Plantio de capim sândalo; 2.1. Dragagem com escavação mecânica em material do tipo lama e turfa; e 2.2. Bota fora de material em caminhão basculante com DMT = 5 km.
Ao excluir esses itens do superfaturamento, observei que alguns deles foram objeto de apontamentos de sobrepreço pela CGU, mas a citação dos responsáveis não os considerou no cômputo do sobrepreço para que os valores não fossem contabilizados em duplicidade na apuração dos prejuízos, uma vez que os valores já estavam sendo questionados como "serviços com problemas na execução" (peça 56, p. 20) :
153. Conforme será detalhado nos parágrafos a seguir, em que pese os indícios de sobrepreço, parte dos itens não deve ser objeto de débito, sob o risco de incorrer em duplicidade de débito.
Em face dessas circunstâncias, encaminhei mediante Despacho (peça 164) os presentes autos para emissão de parecer pela unidade especializada que possui conhecimentos em dragagem. Após as devidas análises, a Seinfra calculou os valores de referência e propôs a inclusão dos seguintes itens em nova citação, em acréscimo aos valores já calculados como sobrepreço, que não compuseram os valores de débito: a.2.3 -"Aterro compactado mecanicamente com material de jazida", c.1.6 -"Aterro compactado mecanicamente com material de jazida (barro) " e c.2.1 -"Dragagem com escavação mecânica com escavadeira de esteiras" (peça 172) .
O valor total adicionado ao dano de sobrepreço, para os quatro serviços analisados, foi de R$ 528.009,15. Diante desse ajuste, perduraram os seguintes valores apurados como dano para a avaliação de débito nestes autos: (i) problemas na execução dos serviços: R$ 593.990,42; (ii) superfaturamento de sobrepreço: R$ 1.262.714,79 e (iii) aplicação financeira irregular: R$ 104.630,48.
Em complemento, a SeinfraPortoFerrovia teceu comentários acerca da responsabilização do então prefeito do município:
133.	Por fim, concernente à análise da conduta do então prefeito, Sr. Cícero Lucena Filho, verifica-se que ato do gestor municipal, Sr. Cicero Lucena Filho, ao aproveitar procedimento licitatório realizado mais de sete anos antes; anuir com duas cessões contratuais; abdicar de realizar novo procedimento licitatório, deixando de utilizar projeto básico compatível com os serviços envolvidos para caracterizar a obra e avaliar os seus reais custos e métodos de execução, implicou a celebração de aditivos e, consequentemente, a contratação de serviços com sobrepreço. Ademais, ao deixar de agir com a diligência esperada de um gestor médio ao assinar a prestação de contas final do ajuste, o termo de aceitação definitivo da obra e o relatório de execução físico-financeiro dos serviços, não obstante a série de vícios que eivavam o ajuste, inclusive o sobrepreço, consentiu, aquiesceu e validou toda execução contratual como se regular fosse. (grifos acrescidos) 
Ato contínuo, após os pareceres das unidades especializadas e realizadas novas citações, a Secretaria de Controle Externo de Tomada de Contas Especial (SecexTCE) elaborou derradeira instrução com proposta de julgamento pela irregularidade das contas de todos os responsáveis, com condenação em débito e aplicação de multa proporcional nos termos do artigo 57 da Lei 8.443/1992.
A unidade também consignou que não cabe aplicação de penalidade ao Sr. Potengi Holanda de Lucena em razão de seu falecimento. Além disso, foi configurada a revelia da empresa Bracel Ltda. Devidamente citada, a responsável não apresentou suas alegações de defesa, o que autoriza o prosseguimento do processo, nos termos do art. 12, § 3º, da Lei 8.443/1992, c/c o art. 202, § 8º, do Regimento Interno do TCU.
A SecexTCE considerou, nos termos da jurisprudência convergente do Acórdão 1441/2016-TCU-Plenário, a ocorrência da prescrição da pretensão punitiva para parte dos débitos apontados, por entender que "a aplicação de penalidade aos responsáveis foi alcançada pela prescrição quanto aos superfaturamentos, sancionados em 24/7/2001, e à aplicação financeira irregular, com datas de ocorrência de 28/12/1999 e 1º/7/2002; mas não ocorreu quanto às execuções irregulares, ocorridas em 28/8/2003."
O Ministério Público junto ao TCU (MPTCU) concordou com a unidade técnica, a despeito de realizar análise complementar acerca da prescrição punitiva e ressarcitória, com conclusão de que não houve, em nenhuma fase do processo, a superação do prazo quinquenal nos ditames da Lei 9.873/1999.
Feito esse histórico, passo a analisar o mérito deste processo.
II
Acolho as conclusões da unidade técnica, nos pareceres que integram o relatório precedente, cujas análises adoto como minhas razões de decidir, com pequeno ajuste quanto à contagem do prazo prescricional, conforme discorro a seguir.
De início, analiso as preliminares suscitadas nas defesas apresentadas pelos responsáveis.
No geral, os defendentes alegam: (1) prejuízo à ampla defesa, tendo em vista o longo decurso de prazo entre as ocorrências e a oportunidade para manifestação; (2) atuação no processo apenas como agente político; (3) existência de processo em andamento no Poder Judiciário, o que impossibilitaria o julgamento no âmbito do TCU ou até mesmo a vinculação da decisão lá proferida ao que viesse ser decidido aqui nestes autos; (4) ausência de indicação da conduta específica; em função do cargo exercido; e (5) a cessão contratual não era tida como ilegal.
Por meio da Instrução Normativa 71/2012, os defendentes alegam prazo superior a 10 anos entre o cometimento das irregularidades e a citação pelo TCU, ao invocar os ditames da IN/TCU 56/2007 revogada pela IN/TCU 71/2012, cujos dispositivos em questão continuam válidos, conforme arts. 6º e 19 da norma vigente.
Como houve notificação anterior ao prazo de 10 anos, não há que se falar em decurso de prazo. Adiciona-se aos fatos já analisados, que o convênio foi sucessivamente prorrogado, estando vigente até 2003.
Além disso, observa-se que houve diversas notificações dos responsáveis em período anterior à instauração da TCE, conforme documentos constantes da TCE instaurada pelo MI (vide histórico na instrução anterior da Secex/PB - peça 56, p. 4-6) , a exemplo de: (i) em 19/jul/2001, o MI encaminhou ofício à Prefeitura solicitando esclarecimentos a respeito da prestação de contas (peça 16, p. 66) ; e (ii) em 20/dez/2006, o MI encaminhou cópia de parecer à Prefeitura e ao Sr. Cícero de Lucena relatando que persistiam diversas irregularidades.
Conclui-se que os argumentos da defesa não se sustentam em face da ocorrência de notificação antes do prazo de 10 anos estabelecido na norma do TCU.
Deixo de acolher a preliminar de ilegitimidade passiva arguida pelo responsável Cícero de Lucena Filho, segundo a qual atuou na qualidade de agente político, no desempenho de atribuições inerentes à titularidade do executivo municipal, sem função como gestor do contrato questionado, incumbência essa que seria dos ordenadores de despesas já arrolados no processo.
Isso porque o chamamento aos autos do referido agente não se restringiu a questões relacionadas à execução das despesas do convênio em si, mas também a atos sob sua responsabilidade direta como signatário da avença, referentes à existência de superfaturamento e aplicação financeira indevida dos recursos da conta do convênio.
A responsabilidade do Sr. Cícero de Lucena Filho em relação aos atos de execução da avença será analisada mais a frente neste voto.
Não acolho também os argumentos de impossibilidade de este TCU atuar em matéria que já esteja sendo discutida no poder judiciário e até mesmo a necessidade de vincular suas decisões ao que é decidido naquela instância. Os julgamentos proferidos pelo TCU, no desempenho da sua competência, em atenção ao princípio da independência das instâncias, não estão vinculados a eventuais decisões nas esferas administrativas ou judiciais, exceto quando a ele dirigidas expressamente.
A existência por si só de ação judicial em curso sobre os fatos objeto de análise pelo TCU não gera relação de prejudicialidade a ensejar sequer o sobrestamento dos autos nesta Corte até decisão judicial definitiva por força da independência das instâncias. As instâncias administrativa e penal são independentes entre si, salvo quando reconhecida a inexistência do fato ou a negativa de autoria na esfera criminal, situação esta não relatada por nenhum dos responsáveis.
Relativamente à suposta ausência de indicação da conduta específica; em função do cargo exercido, as análises que embasaram a citação de todos os responsáveis (peça 56, p. 34-38) relacionaram as ações de cada responsável descritas por ocorrência do dano, com segregação, inclusive, de quais boletins de medição foram assinados por cada responsável, o que motiva o não acolhimento dessa alegação.
Por fim, quanto à legalidade da cessão contratual, as condutas irregulares basearam-se no fato de o termo de cessão ter sido assinado sem estar embasado em um parecer técnico sobre os preços do contrato e a adequação do projeto básico ao novo contrato, haja vista o lapso temporal de cerca de 7 anos entre o instrumento anterior e o da cessão.
A irregularidade da cessão contratual, por si só, não foi objeto de questionamento no âmbito do presente processo, tendo em vista que o fato ocorreu antes da Decisão 420/2002-TCU-Plenário (8/11/1999) , em que foi firmado o entendimento da inconstitucionalidade de subrogação de contratos administrativos.
Como o TCU já havia atuado a esse respeito ao expedir determinação à Prefeitura de João Pessoa, no bojo do Acórdão 1683/2004-TCU-Plenário, para que se abstivesse de utilizar os instrumentos firmados em decorrência dos termos de cessão relativos à Concorrência Pública 3/91, que resultou na contratação ora em análise, não há relação entre a legalidade do instrumento de cessão e as condutas aqui avaliadas.
Aliás, rememoro que essas ocorrências relacionadas à reiterada prática de cessão contratual como fuga ao devido processo licitatório, sem a adoção do devido zelo quanto à atualização de projetos e reavaliação de preços, resultaram em multa ao então prefeito, Sr. Cícero de Lucena, nos termos da referida decisão, que tratava de vários convênios; entre os quais o em análise nesta TCE.
III
No mérito, observo que as irregularidades pelas quais foram os responsáveis chamados aos autos estão intrinsecamente relacionadas a superfaturamentos causados por: (i) problemas na execução dos serviços: serviços executados de forma inadequada, instalações degradadas ou sem manutenção e serviços não executados e pagos; (ii) sobrepreço; e (iii) aplicação financeira irregular.
Quanto aos problemas na execução dos serviços, após as devidas análises dos autos, ponderei que aqueles itens declarados pelo ministério como executados, apesar de não previstos no plano de trabalho, não caberia ressarcimento de valores.
Como se observa dos autos, a execução do convênio foi realizada em desconformidade com o plano de trabalho original, com evidências da ocorrência de "química" quando do pagamento dos serviços. Tal prática possibilita que um item executado não previsto contratualmente seja medido e pago por outro.
Em defesas complementares, apresentadas de forma conjunta pelos responsáveis Cícero Lucena, Evandro Fernandes e Rúbria Beltrão (peças 148 a 152) , há confirmação de que vários serviços tidos como executados nos referidos boletins, em verdade, não haviam sido realizados e os valores correspondentes serviram para pagar outros itens não constantes da planilha contratual original.
Ou seja, houve uma permuta entre os serviços constantes do Plano de Trabalho e aqueles que foram efetivamente executados, enquanto se discutiam com o convenente os preços unitários a serem praticados. Informaram que, ao final da execução, a empresa contratada teria elaborado uma medição final corrigida, com os quantitativos de serviços efetivamente realizados.
Percebe-se que a Secretaria de Infraestrutura municipal adotou inadequado informalismo e infringiu diversas normas e princípios relacionados à correta aplicação dos recursos públicos, com liquidações irregulares de despesas, execução de serviços sem amparo contratual e sem definição prévia pelo convenente dos preços unitários a serem praticados.
No entanto, há discriminação expressa atestada pelo Ministério da Integração de que alguns serviços foram executados e só estavam sendo glosados por não estarem contidos na planilha original do Plano de Trabalho, o que motivou a exclusão desses itens do cômputo do débito.
Assim, restaram as seguintes irregularidades e os seguintes débitos para essa parcela de superfaturamento:
Tabela 1: Superfaturamento por problemas na execução dos serviços
	Descrição
	Motivo para a inclusão no débito
	Valor
	Responsáveis

	3.4) Quadras, gradil e quiosques
	Gradil executado em material de baixa qualidade, quiosques não foram construídos e quadras destruídas. 
	R$ 416.679,45
	Cícero de Lucena Filho (Prefeito) , Francisco de Sales Pereira (Engenheiro fiscal e/ou Gerente do núcleo de Edificações/Seinfra) , Oswaldo Pessoa de Aquino (Diretor de obras/Seinfra) , Rúbria Beniz Gouveia Beltrão (Secretária em exercício e/ou Secretária adjunta de Infraestrutura) e Bracel Ltda. (empresa contratada) 

	3.5) Paisagismo
	O débito refere-se a serviços de Paisagismo não executados e pagos (R$ 177.310,97) 
	R$ 40.966,43
	Cícero de Lucena Filho (Prefeito) , Francisco de Sales Pereira (Engenheiro fiscal e/ou Gerente do núcleo de Edificações/Seinfra) , Oswaldo Pessoa de Aquino (Diretor de obras/Seinfra) , Rúbria Beniz Gouveia Beltrão (Secretária em exercício e/ou Secretária adjunta de Infraestrutura) e Bracel Ltda. (empresa contratada) 

			R$ 136.344,54
	Cícero de Lucena Filho (Prefeito) , Francisco de Sales Pereira (Engenheiro fiscal e/ou Gerente do núcleo de Edificações/Seinfra) , Oswaldo Pessoa de Aquino (Diretor de obras/Seinfra) , Rúbria Beniz Gouveia Beltrão (Secretária em exercício e/ou Secretária adjunta de Infraestrutura) e Evandro de Almeida Fernandes (Secretário de Infraestrutura) e Bracel Ltda. (empresa contratada) 

Em relação ao primeiro item da Tabela 1, o Ministério da Integração, em vistoria "in loco" realizada cerca de dois anos após a conclusão da obra, concluiu que os quiosques não foram construídos, as quadras polivalentes estavam destruídas e o gradil, que teve sua meta física aumentada indevidamente e com execução em material de baixa qualidade, encontrava-se em precário estado de conservação e com grandes extensões já totalmente danificadas (peça 50, p. 19-21) . 
Vale destacar que a vistoria in loco realizada pelo MI ocorreu no período de 23 a 27/1/2006, enquanto a obra foi, provavelmente, concluída em 28/8/2003 (cf. peça 56, p. 5 e 8) , haja vista que essa foi a data em que expirou a vigência do último termo aditivo do contrato.
O superfaturamento dos itens de paisagismo (segunda coluna da Tabela 1) refere-se a quantitativos pagos mas não executados, cujos montantes foram distribuídos pelo período de atuação de cada gestor após apuração individualizada das responsabilidades.
As condutas avaliadas para essa irregularidade foram:
1) Ex-prefeito Sr. Cícero Lucena: como prefeito e ordenador de despesas, assinou o termo de convênio, apresentou prestação de contas final, assinou termo de aceitação definitiva da obra, descumprindo o compromisso assumido com o concedente, bem como não exercendo a contento o dever de fiscalizar os atos de seus subordinados referente ao 2º termo de cessão contratual, gerando prejuízos ao erário, em virtude do pagamento pela execução inadequada de serviços ou por serviços não executados;
2) Srs. Francisco de Sales Pereira, Oswaldo Pessoa de Aquino, Rúbria Beniz G. Beltrão e Evandro de Almeida Fernandes: como responsáveis da prefeitura pelos boletins de medição e acompanhamento da obra referente ao 2º termo de cessão contratual, assinaram boletins de medição e, no caso do Sr. Evandro de Almeida, também o termo de aceitação definitiva da obra, e geraram prejuízos ao erário em virtude da assinatura de boletins de medição contendo serviços não executados e/ou executados de forma inadequada
Todos os argumentos trazidos pelas defesas estão descritos e analisados tanto na peça 134, itens 29 a 150, quanto no parecer da Seinfra (peças 159 e 172) cujas análises adoto como razões de decidir, sem prejuízo de complementar os exames atinentes ao ex-prefeito.
Tenho defendido nos processos que relato que não há razoabilidade de se atribuir responsabilidade de minúcias do acompanhamento de obras para o chefe do executivo municipal quando este ente conta com equipe técnica razoável para fiscalizar a execução dos empreendimentos. Geralmente, o porte do município dita essa maior ou menor necessidade de um corpo técnico proporcional ao volume de obras e convênios manejados.
No presente caso, temos o secretário de obras do período, acompanhado do diretor de obras e de um engenheiro fiscal a afirmar em suas defesas a impossibilidade de acompanhar, medir e pagar com precisão o objeto do convênio em questão. Alguns relatam que somente caberia a eles encaminhar a medição enquanto outros defendem que apenas assinaram os documentos. 
Para todos esses, rejeito os argumentos apresentados, inclusive a apresentação de fotos e pareceres técnicos porque o próprio concedente trouxe documentação probatória farta de que houve vários problemas na condução desse convênio, com apresentação de vistorias in loco e extensa linha do tempo sobre o andamento das obras. 
O município não tinha autonomia para resolver sozinho os problemas identificados na obra, nem tinha suporte legal para realizar serviços não previstos, muito menos para manipular os dados constantes dos boletins de execução, com o objetivo de justificar o pagamento de serviços diversos dos ali mencionados. 
O descontrole chegou a um nível que os próprios defendentes trazem planilhas acessórias para demonstrar que um serviço era executado, mas era medido como se fosse outro: "compensação de quantidades executadas a menor em certos itens por quantidades executadas a maior em outros, ..." (peça 148, p. 8-10) .
A responsabilidade de quem atuou na Secretaria de Infraestrutura está caracterizada em suas respectivas atuações na fase de medição dos serviços questionados. Não se pode acatar as alegações dos responsáveis de que a aposição de suas assinaturas nos boletins de medição não tinha por objetivo atestar a execução dos serviços correspondentes.
Ainda que a atestação, de fato, tenha sido realizada pelo engenheiro fiscal, o Diretor de Obras, e os secretários de infraestrutura assinavam o referido termo, como instância de controle que deveriam ter sido. 
Não há como acatar o argumento de que tal assinatura tinha por objetivo conferir dados administrativos, como valor do empenho, valor do contrato, dentre outros. Não me parece apropriado supor que a atuação da diretoria de obras e da secretaria de infraestrutura abrangeria, além do acompanhamento das obras em questão, também os aspectos financeiros da liquidação da correspondente despesa, mais afetos à atuação da secretaria de finanças municipal.
Ainda que assim o fosse, conforme afirmam os responsáveis, não se pode acatar a afirmação de que as assinaturas dos responsáveis nos boletins de medição tenham finalidade meramente burocrática e dissociada da análise da efetiva prestação dos serviços ali mencionados.
O volume de modificações implementadas nos projetos originalmente aprovados não poderia ser desconhecido pelos responsáveis, cujas atuações estavam diretamente relacionadas ao objeto do convênio.
Assim, os elementos apresentados ao longo da instrução processual pelos ex-secretários de obras, ex-diretor e ex-fiscal não tiveram o condão de afastar a integralidade do dano apurado, mantendo-se o débito imputado, nos termos delimitado na Tabela 1.
Por oportuno, registro expediente adicionado aos autos pelo Sr. Oswaldo Pessoa (peça 163) em que este noticia que, por meio do Acórdão 3.121/2015, prolatado no bojo do TC Processo 015.688/2007-6, este TCU o isentou da responsabilidade de ter medido e pagado serviços não entregues em tomada de contas especial também instaurada por motivos similares ao deste processo.
Naqueles autos, o objeto do convênio era a urbanização de áreas de interesse turístico, pavimentação de vias, implantação de ciclovias e calçadões, além da melhoria do sistema de iluminação ornamental, no Município de João Pessoa/PB. 
A fim de manter a uniformização das decisões deste TCU, inteirei-me sobre as peculiaridades daquele processo e cito, ao menos, três pontos que o diferenciam deste, razões pelas quais a unidade técnica, o relator e o Plenário acolheram as razões de defesa do Sr. Oswaldo, bem como dos demais defendentes.
Assinalo que lá não houve registro de medições mediante "química", há evidências de que os quantitativos medidos foram efetivamente realizados e que o valor a maior de assentamento de piso em relação à área executada se deu em virtude da necessidade de reassentamento de parte das cerâmicas. Por certo, quem deveria acompanhar a qualidade da execução desse tipo de serviço era o fiscal de campo, com ajuda de apoio técnico de empresa de consultoria contratada.
Ou seja, foi uma questão pontual de assentamento de piso, diferentemente deste processo em que há registro de serviços entregues sem qualidade, a exemplo dos gradis e quadras, e da inexecução de quiosques, elementos que saltam aos olhos de quem acompanha a execução de uma obra, ainda que não pertença a equipe que está no campo diuturnamente. 
Desse modo, não há como trazer para estes autos as razões de decidir do TC 015.688/20076.
Quanto ao ex-prefeito, a delegação de competência não exime o delegante da responsabilidade sobre as condutas de seus subordinados, podendo responder por culpa in eligendo ou in vigilando, mas havendo uma estrutura hierárquica complexa e capacitada subordinada ao gestor municipal, essa irregularidade poderia ser afastada.
Assim, em momento anterior, considerei nos despachos proferidos nestes autos que, à primeira vista, não caberia arrolar o então prefeito, já que os valores das citações decorreram de irregularidades na orçamentação da obra e na execução dos serviços. Dos elementos constantes deste processo, confirmei que o então prefeito não havia assinado boletins de medição, bem como relatórios de acompanhamento dos serviços.
Nesse passo, posicionei-me pela eventual impossibilidade de responsabilizar o ex-prefeito por essas irregularidades, sem, no entanto, excluí-lo da responsabilidade pela aplicação financeira irregular. Assim procedi por entender que a extensa linha hierárquica subordinada ao ex-gestor não exigiria dele conhecimentos pormenorizados sobre a não execução de elementos de paisagismo ou deficiências de execução em partes complementares de urbanização de uma obra de recuperação ambiental de um rio, tais como quadra, quiosque e gradis.
A despeito disso, dois pontos me fizeram refletir sobre o assunto nessa fase processual. O primeiro deles é o fato de o ex-prefeito ter aproveitado procedimento licitatório realizado há mais de sete anos, com projeto desatualizado e sem a verificação da adequação de preços do contrato para a cessão do objeto a outra empresa. O segundo é que houve intensa troca de documentos entre a prefeitura e o Ministério para solucionar os problemas da obra, antes mesmo da entrega definitiva do objeto, tais como: 
- Em 15/ago/2001, em inspeção para acompanhamento da obra, o MI constatou divergências de quantitativos e que a obra passou um período paralisada sem justificativa e sem anuência do concedente (de 22/dez/2000 a 01/mai/2001; peça 16, fl. 72) ;
- Em inspeções realizadas em jun/2002 (peça 22, fls. 56/58) , o MI concluiu pela: compatibilidade e conclusão dos serviços referentes às 1ª e 2ª parcelas transferidas ao município (1ª etapa do convênio; contrato de obra decorrente do 1º termo de cessão contratual) e não conclusão, execução de serviços fora do especificado e incompatibilidade físico-financeira de serviços da 3ª parcela transferida (2ª etapa do convênio; contrato de obra decorrente do 2º termo de cessão contratual) . (grifos acrescidos) 
Ou seja, não foi apenas na vistoria de 2006, após a execução da obra, que o concedente relatou os problemas de inconsistência entre o executado e o previsto em planilha, sem apresentação dos motivos das modificações implementadas, o que já sinalizava a prática de química nas medições. A ciência prévia dessas dificuldades pela prefeitura me leva a crer que seria esperado que o ex-prefeito voltasse maior atenção para a execução desse convênio, ainda mais porque após esses questionamentos do ministério, outros aditivos foram firmados.
Nesse passo, anuo às considerações dos pareceres precedentes e proponho o não acolhimento das alegações de defesa do ex-prefeito em relação ao superfaturamento detalhado na Tabela 1.
Prossigo como o exame da irregularidade relacionada ao sobrepreço. Como mencionei, alguns serviços não tiveram seus preços avaliados quando da primeira citação por estarem contidos no grupo de serviços não previstos no Plano de Trabalho, a serem glosados em sua totalidade, a despeito de terem sido realizados sem autorização formal do ministério. 
Com as novas análises, apurou-se um sobrepreço complementar de R$ 528.009,15 ao inicialmente apontado no valor de R$ 734.705,64. Foram chamados por superfaturamento de sobrepreço o Srs. Cícero de Lucena Filho (Prefeito) , Potengi Holanda de Lucena (Secretário de Infraestrutura) - falecido e a empresa Bracel Ltda. (contratada) . Nenhum outro responsável foi citado por essas parcelas de superfaturamento.
Em relação aos valores inicialmente apontados (R$ 734.705,64) , adoto como fundamento a análise efetuada na instrução da então Secex-PB à peça 134, complementada pelo parecer da Seinfra (peça 159) , uma vez que estes serviços não foram objetos da citação complementar. 
Segundo relata a unidade técnica, o ex-prefeito apresentou argumentos com relação aos prejuízos decorrentes de sobrepreço apenas como novos elementos na peça 148 (p. 10 a 13 e anexos) , enquanto o ex-secretário alegou: (i) conduta teria sido restrita à assinatura do termo de cessão; (ii) TCU já o teria isentado em processo análogo; e (iii) não houve sobrepreço.
Ainda com relação a sua conduta, o Sr. Potengi afirma ter atuado com base em parecer técnico-jurídico, diante de um contrato em execução e com previsão de cessão. Como engenheiro civil, não caberia questionar o parecer jurídico. Além disso, entende que acima do seu poder de decisão, existia o prefeito, sendo que sua atuação se limitaria a assinar um contrato administrativo, não havendo, portanto, conduta ilícita nisso.
O responsável não apresentou qualquer parecer técnico sobre os preços elaborado à época da cessão. Para o caso em análise, tem-se a peculiaridade da não realização de licitação para contratação das obras, que foram oriundas de cessão contratual. O ex-secretário de infraestrutura, juntamente com o então prefeito, optaram por aproveitar um contrato oriundo de uma licitação antiga, do ano de 1991, assumindo, assim, as consequências dos seus atos. Na sequência, por meio de termos de cessão, as obras passaram para empresas construtoras, entre as quais a empresa Bracel Ltda., objeto da presente TCE.
Ou seja, ao assinar a cessão para um contrato licitado sete anos atrás, sem o devido zelo de avaliar atualização do projeto e os preços lá contratados, ele colocou em risco toda a execução de uma obra que continha, inclusive, serviços de dragagem em leito de rio. Não à toa, a obra passou por inúmeros problemas de execução e de "imprevistos" que ocasionaram aditivos e medição por química.
Era esperado que o secretário de infraestrutura e o então prefeito estivessem atentos ao risco que assumiam, ainda mais em um ambiente em que vários contratos dessa mesma prefeitura, nesse mesmo período, tiveram termos de cessão assinados nessas mesmas circunstâncias segundo apurado pela CGU e por outros processos desta casa, a exemplo dos Acórdão 1683/2004-TCU-Plenário e 3.121/2015-TCU- 1ª Câmara.
Rejeito outrossim os argumentos de que foi inocentado em decisão similar desse TCU porquanto o ex-secretário sequer aprece no polo passivo dos TC Processo 018.964/2003-1 e Processo 015.688/2007-6, consoante detalhou a unidade técnica. 
Quanto aos novos elementos trazidos pelo Sr. Cícero Lucena com relação aos preços, adoto as análises realizadas pela Seinfra nos itens 97 a 104 da peça 159, no sentido de que não há como acatar argumentos de que os preços do contrato foram validados pelo Ministério da Integração ao aceitar transferir os recursos federais.
Do mesmo modo, as alegações de que foi indispensável a importação das peças para o serviço específico de perfil "shore guard" com estacas de PVC, os supostos custos elevados somente se justificariam se acompanhados da comprovação detalhada dos insumos desse item, o que não foi entregue.
Já para a justificativa de que o sobrepreço de alguns itens decorreria das datas bases distintas entre as composições retiradas do sistema do DNOCS utilizadas pelo defendente (jan 2000) e as utilizadas pela CGU (jun 1999) , esse argumento também não procede porquanto a CGU usou data base conservadora às análises (peça 56, p. 23-27) , considerando o último pagamento efetuado para a empreiteira constante da prestação de contas referente às duas primeiras transferências (24/jul/2001) . 
Superados os exames da parcela de sobrepreço da primeira citação, passo ao exame da citação complementar, no valor de R$ 528.009,15, após o falecimento do Sr. Potengi Holanda.
A empresa Bracel mais uma vez manteve-se silente, mas os herdeiros do ex-secretário apresentaram suas alegações de defesa. Nesse particular, acompanho toda a análise realizada pela SecexTCE na instrução transcrita no relatório desta decisão, no sentido de que nesse caso em apreço, o prejuízo à ampla defesa e ao contraditório restou configurado, merecendo acolhimento as alegações de defesa apresentadas pelos herdeiros do ex-secretário.
Os herdeiros foram citados entre fevereiro e março de 2019, mais de 15 anos do término da vigência do convênio ocorrido em 28/8/2003. Em virtude da dificuldade de se reconstituir os fatos e se obter os documentos necessários ao exercício do contraditório inviabiliza o pleno exercício do direito à ampla defesa.
O Sr. Cícero de Lucena Filho responde, ainda, por aplicação financeira irregular porque os recursos financeiros da avença permaneceram em aplicação financeira de curto prazo pelos períodos de 28/jan/1999 a 28/dez/1999 e de 30/abr/2002 a 01/jul/2002, quando deveriam estar aplicados em caderneta de poupança, nos termos do art. 20, § 1°, inciso I, da Instrução Normativa STN 01/1997.
Segundo reportou a unidade técnica, o convenente precisaria ter avaliado o período de tempo em que os recursos ficariam sem movimentação na conta específica, já que a referida norma impõe a opção por aplicação em fundos de curto prazo, somente, quando o período em que o dinheiro ficar sem uso for menor que um mês.
As alegações de defesa podem assim ser resumidas: (i) prejuízo à ampla defesa; (ii) ausência de conduta irregular; e (iii) atuação no processo apenas como agente político.
As teses de prejuízo à ampla defesa e atuação no processo apenas como agente político já foram enfrentadas na seção II deste voto e se aplicam inteiramente ao exame aqui realizado.
Assinalo que o responsável, na qualidade de signatário do convênio, responde pessoalmente pela observância das obrigações ali consignadas, mormente quando compreendidas na esfera de sua atuação como titular do executivo municipal, como no caso em apreço.
Dessa forma, é cabível, a devolução das diferenças entre as aplicações realizadas no período, nos valores históricos de R$ 37.402,67 (28/12/1999) e R$ 67.227,81 (01/07/2002) . 
IV
Por fim, não reconheço a existência de prescrição da pretensão punitiva quanto a todos os superfaturamentos sancionados para fins de aplicação da multa do artigo 57 da Lei 8.443/1992. 
Para tanto, valho-me dos ditames do Acórdão 1441/2016-TCU-Plenário, decisão que uniformizou a jurisprudência acerca dessa questão, adotando como prazo geral o indicado no art. 205 do Código Civil, que é de dez anos, contado da data de ocorrência da irregularidade sancionada, nos termos do art. 189 do Código Civil, sendo este prazo interrompido pelo ato que ordenar a citação, a audiência ou a oitiva dos responsáveis.
No entanto, quando o fato irregular, ensejador da sanção, tiver ocorrido menos de dez anos antes do início da vigência da Lei 10.406/2002 (novo Código Civil) , no caso 11/1/2003, o prazo para a prescrição da pretensão punitiva do TCU (dez anos) é contado a partir dessa data.
Como as datas dos pagamentos de algumas parcelas superfaturadas ocorreram menos de dez anos antes de 11/1/2003 (28/12/1999, 24/7/2001 e 1/7/2002) , e considerando que o ato que ordenou a citação é de 20/8/2012 (peça 59) , cabe aplicar multa proporcional ao débito para todos essas parcelas.
De forma similar, não houve prescrição punitiva para o pagamento com data de ocorrência em 28/8/2003, apesar de nesse caso a data de contagem do início o prazo prescricional de dez anos corresponder exatamente à data do desembolso da parcela (cometimento da irregularidade) .
Vale destacar que, consoante parecer do MPTCU, a prescrição não estaria configurada se fosse considerado o prazo prescricional estabelecido pela Lei 9.873/1999, comumente suscitado pelas partes neste TCU. Conforme evidenciou a Procuradoria de Contas, a contagem do prazo prescricional foi interrompida sucessivas vezes após o encerramento do convênio, apesar de este instrumento ter sido firmado há bastante tempo, com ampla dilação probatória e deferimento de sucessivos pedidos de prorrogação de prazo para a defesa, não permanecendo por mais de cinco anos a apuração dos fatos sem a ocorrência de causa interruptiva prevista no artigo 2º da Lei 9.873/1999.
	Dessa forma, voto pela adoção da minuta de acórdão que trago à consideração deste colegiado.
TCU, Sala das Sessões, em 31 de maio de 2022.
Ministro VITAL DO RÊGO 
Relator